ACORDAO-COMPLETO-2367854

ACÓRDÃO 9905/2019 ATA 36/2019 - SEGUNDA CÂMARA

VISTOS, relatados e discutidos estes autos de prestação de contas do exercício de 2016 da Universidade Federal da Bahia - UFBA.
ACORDAM os ministros do Tribunal de Contas da União, reunidos em sessão da 2ª Câmara, ante as razões expostas pela relatora, e com fundamento nos arts. 1º, inciso I, 12, § 3º, 16, incisos I e II, 18 e 23, inciso II, da Lei 8.443/1992 e no art. 7º da Resolução TCU 265/2014, em:
9.1. julgar regulares as contas de Cássia Virginia Bastos Maciel, Paulo César Miguez de Oliveira, Fabiana Dultra Britto, Olival Freire Júnior, Ronaldo Lopes Oliveira e Penildon Silva Filho e dar-lhes quitação plena;
9.2. julgar regulares com ressalva as contas de João Carlos Salles Pires da Silva, Eduardo Luiz Andrade Mota, José Murilo Philigret de Oliveira Baptista, Lorene Louise Silva Pinto, Luís Fernando Fernandes Adan, Raimundo Muniz Teixeira Filho, Ricardo Carneiro de Miranda Filho e Tatiana Bittencourt Dumet e dar-lhes quitação.
9.3. dar ciência à Universidade Federal da Bahia sobre as seguintes impropriedades, para que sejam adotadas medidas com vistas a evitar a ocorrência de outras semelhantes:
9.3.1. deficiências no processo de planejamento estratégico institucional, em face da não apresentação de instrumentos complementares de planejamento (planos táticos e operacionais) e de monitoramento da evolução de metas e indicadores (PDI 2012-2016) , bem como de não aprovação do novo PDI 2017-2021;
9.3.2. ausência de plano de ações e metas que viabilizem a implementação das diretrizes relativas à gestão de pessoas;
9.3.3. fragilidades nos controles do Conselho Superior da UFBA quanto à verificação do cumprimento pelas fundações de apoio da divulgação das informações exigidas pela Lei 8.958/1994 para transparência dos projetos apoiados;
9.3.4. descumprimento de jornada de 40 horas pelos servidores técnico-administrativos em Educação, com anuência dos gestores;
9.3.5. parte das unidades e instalações do Hupes permaneceram sem funcionamento durante o transcorrer de 2016 em razão de falta de conclusão de obras e de instalação de equipamentos;
9.3.6. desvio de finalidade na execução de contrato de prestação de serviços de apoio à gestão e fiscalização de contratos administrativos;
9.3.7. pendência de regularização dos parâmetros de cálculo das vantagens previstas nos artigos 184 da Lei 1.711/1952 e 192 da Lei 8.112/1990 identificadas no Sistema de Trilhas de Auditoria da CGU.
	9.4. encaminhar cópia desta deliberação aos responsáveis e à Universidade Federal da Bahia.

Prestação de Contas da Universidade Federal da Bahia relativa ao Exercício Financeiro de 2016.

Segunda Câmara

Universidade Federal da Bahia.

3. Responsáveis: Cássia Virgínia Bastos Maciel (CPF XXX.247.945-XX), Eduardo Luiz Andrade Mota (CPF XXX.703.255-XX), Fabiana Dultra Britto (CPF XXX.726.338-XX), João Carlos Salles Pires da Silva (CPF XXX.474.425-XX), José Murilo Philigret de Oliveira Baptista (CPF XXX.266.707-XX), Lorene Louise Silva Pinto (CPF XXX.137.475-XX), Luís Fernando Fernandes Adan (CPF XXX.919.385-XX), Olival Freire Júnior (CPF XXX.003.005-XX), Paulo César Miguez de Oliveira (CPF XXX.073.925-XX), Penildon Silva Filho (CPF XXX.492.195-XX), Raimundo Muniz Teixeira Filho (CPF XXX.760.035-XX), Ricardo Carneiro de Miranda Filho (CPF XXX.865.305-XX), Ronaldo Lopes Oliveira (CPF XXX.816.951-XX) e Tatiana Bittencourt Dumet (CPF XXX.397.005-XX).
3.1. Interessada: Universidade Federal da Bahia (CNPJ 15.180.714/0001-04).

13.1. Ministros presentes: Augusto Nardes (na Presidência), Aroldo Cedraz, Raimundo Carreiro e Ana Arraes (Relatora).
13.2. Ministro-Substituto presente: Marcos Bemquerer Costa.

ANA ARRAES

Trata-se de prestação de contas da Universidade Federal da Bahia (UFBA) relativa ao exercício de 2016. 
2.	A Secretaria de Controle Externo da Educação (SecexEducação) manifestou-se em instrução à peça 29, complementada por pronunciamento de diretor da unidade à peça 30. A seguir reproduzo trechos dos dois documentos, que sintetizam os fatos mais relevantes relacionados às contas em exame:
“2.	O processo de contas foi organizado de forma individual, de acordo com as disposições da Instrução Normativa - TCU 63/2010 e das Decisões Normativas 154/2016 e 156/2016, bem como da Portaria 59/2017, todas do Tribunal de Contas da União (TCU) .
3.	A UFBA criada pela Carta Régia de Fundação do Colégio Médico-Cirúrgico da Bahia, firmada pelo Príncipe Regente D. João, em 18 de dezembro de 1808, instituída pelo Decreto-Lei nº 9.155, de 8 de abril de 1946, publicado no D.O.U. de 17 de abril de 1946, e reestruturada pelo Decreto nº 62.241, de 8 de fevereiro de 1968, publicado no D.O.U. de 13 de fevereiro de 1968, é uma autarquia com autonomia didático-científica, administrativa, patrimonial e financeira nos termos do artigo 207 da Constituição Federal, da legislação infraconstitucional e do seu Estatuto, do Regimento Geral e das Resoluções emanadas dos Conselhos Superiores.
4.	As atividades de ensino, pesquisa, criação e inovação e extensão universitária são essenciais para a Universidade Federal da Bahia, e dessa maneira se inscrevem em seu Estatuto e Regimento, estruturando-a e dirigindo suas ações de gestão institucional e acadêmica, nas diversas áreas de conhecimento em que atua.
EXAME TÉCNICO
Avaliação dos elementos que compõe a prestação de contas
5.	A estratégia e o escopo dos trabalhos de auditoria, expressos no relatório de auditoria de gestão (peça 7) foi estabelecida por meio das atas de reuniões realizadas entre a Controladoria Geral da União – CGU e o Tribunal de Contas da União – TCU, na sede em 17/11/2016 e na Secex-BA em 14/12/2016. 
6.	Foram prioritariamente efetuadas análises da instituição nos seguintes aspectos: avaliação da conformidade das peças exigidas nos incisos I, II e III do art. 13 da IN TCU nº 63/2010; avaliação dos resultados quantitativos e qualitativos da gestão, em especial quanto aos objetivos estabelecidos no planejamento estratégico; avaliação da gestão de pessoas; avaliação da gestão de compras e contratações e avaliação da qualidade e suficiência dos controles internos em relação a gestão de acordos/convênios de cooperação firmados com organismos internacionais ou universidades do exterior.
7.	Além disso, no exame das presentes contas será dada ênfase à avaliação da utilização do Sistema CGU-PAD, da Ouvidoria e do atendimento de recomendações do TCU e da CGU, especialmente em relação à gestão dos instrumentos firmados com as Fundações de Apoio e na execução do Programa Nacional de Assistência Estudantil – PNAES.
I.	 Avaliação da conformidade das peças que compõem o processo
8.	A auditoria interna da UFBA, em seu parecer (peça 3) , registrou que o processo de prestação de contas foi encaminhado para conhecimento e apreciação da unidade, conforme exigência legal vigente. Após análise da regularidade das peças que compõem o relatório de gestão do ano de 2016, concluiu que o processo poderia ser submetido à apreciação do órgão do Sistema Federal de Controle Interno do Poder Executivo, bem como ao Tribunal de Contas da União (TCU) .
9.	O Conselho de Curadores apreciou e aprovou, sem ressalvas, o parecer emitido pela Relatora Ilka Dias Bichara, a prestação de contas da UFBA (peça 4) .
10.	No exame inicial, constata-se que o Rol de Responsáveis, o Relatório de Gestão - RG, os relatórios e pareceres da Entidade que devem se pronunciar sobre as contas ou sobre a gestão dos responsáveis pela unidade prestadora de contas, estão em conformidade com as normas e orientações do TCU (peças 1, 2, 3, 4, 7, 8, 9 e 11) .
II. Rol de responsáveis
11.	A UFBA apresentou, como responsáveis no processo de contas, os gestores a seguir:
	CPF
	Nome
	Cargo

	XXX.474.425-XX
	João Carlos Salles Pires da Silva
	Reitor

	XXX.073.925-XX
	Paulo Cesar Migues de Oliveira
	Vice-Reitor

	XXX.726.338-XX
	Fabiana Dultra Britto
	Pró-Reitora Ext. Universitária

	XXX.703.255-XX
	Eduardo Luiz Andrade Mota
	Pró-Reitor Planej. e Orçamento

	XXX.266.707-XX
	José Murilo Philigret de Oliveira Baptista
	Pró-Reitor Administração

	XXX.137.475-XX
	Lorene Louise Silva Pinto
	Pró-Reitora Desenv. de Pessoas

	XXX.003.005-XX
	Olival Freire Junior
	Pró-Reitor Pesq. Criação e Inov.

	XXX.003.005-XX
	Olival Freire Junior
	Pró-Reitor Ens. de pós-graduação

	XXX.492.195-XX
	Penildon Silva Filho
	Pró-Reitor Ensino de Graduação

	XXX.247.945-XX
	Cássia Virginia Bastos Maciel
	Pró-Reitor Ações Afirmativas

	XXX.867.235-XX
	Marcia Teresa Rangel Oliveira
	Superintendente de Educ. à distância 

	XXX.023.865-XX
	Gisélia Santana Santos
	Pró-Reitora Desenv. de Pessoas

	XXX.816.951-XX
	Ronaldo Lopes Oliveira
	Pró-Reitor Ensino Pos gradução

	XXX.412.088-XX
	Dirceu Martins
	Diretor do Instituto de Química

	XXX.087.005-XX
	Dulce Tamara da Rocha Lamego da Silva
	Diretora Escola de Dança

	XXX.564.785-XX
	Eliene Benicio Amancio Costa
	Diretora Escola de Teatro

	XXX.762.265-XX
	Eliete da Silva Bispo
	Diretora Faculdade de Farmácia

	XXX.919.385-XX
	Luis Fernando Fernandes Adan
	Diretor Faculdade de Medicina

	XXX.281.905-XX
	Cleverson Suzart Silva
	Diretor Faculdade de Educação

	XXX.561.105-XX
	Evandro Carlos Ferreira dos Santos
	Diretor do Instit. de Matemática

	XXX.610.417-XX
	Francisco Lima Cruz Teixeira 
	Diretor EscolaAdministração

	XXX.729.957-XX
	Ronaldo Pesente
	Diretor da Fac. de C. Contábeis

	XXX.603.915-XX
	Messias Guimarães Bandeira
	Diretor Inst. Hum. Artes e Ciênc.

	XXX.354.275-XX
	Olívia Maria Cordeiro de Oliveira
	Diretora Instituto de Geociências

	XXX.760.035-XX
	Raimundo Muniz Teixeira Filho
	Diretor Instituto de Física

	XXX.865.305-XX
	Ricardo Carneiro de Miranda Filho
	Diretor Instituto de Física

	XXX.436.825-XX
	Suzana Oliveira Barbosa
	Diretora Facul. de Comunicação 

	XXX.397.005-XX
	Tatiana Bittencourt Dumet
	Diretora Escola Politécnica

	XXX.514.605-XX
	Ilka Dias Bichara
	Diretora Inst. Psicologia

	XXX.530.735-XX
	Isabela Cardoso de Matos Pinto
	Diretora Inst. Saúde Coletiva 

	XXX.028.768-XX
	Marcel Lautenshlager Arriaga
	Diretor Fac. de Odontologia

	XXX.613.985-XX
	Maria Hilda Baqueiro Paraiso
	Diretora Fac. de Filos. e C. Hum.  

	XXX.457.665-XX
	Mônica Leila Portela de Santana
	Diretora Escola de Nutrição

	XXX.841.085-XX
	Naia Alban Suarez
	Diretora da Facul. de Arquitetura

	XXX.928.925-XX
	Nanci Santos Novais 
	Diretora Escola de Belas Artes

	XXX.155.105-XX
	Orlando Sílvio Caires Neves
	Diretor do Instituto Saúde/ Vitória da Conquista

	XXX.377.938-XX
	Paulo Antônio de Freitas Balanço
	Diretor da Fac. de Economia

	XXX.371.405-XX
	Risonete Batista de Souza
	Diretora do Instituto de Letras

	XXX.082.105-XX
	Sueli Almuina Holmer Silva
	Diretora do Instituto de Biologia

	XXX.271.195-XX
	Maria da Purificação Nazaré Araujo
	Diretora da Escola de Nutrição

	XXX.271.195-XX
	Maria da Purificação Nazaré Araujo
	Diretora da Escola de Nutrição

	XXX.201.405-XX
	Adelmir de Souza Machado
	Diretor do Inst. de Ciê. da Saúde

	XXX.059.385-XX
	Antônio de Lisboa Ribeiro Filho
	Diretor da Esc. de M. Veterinária 

	XXX.087.325-XX
	Celso Luiz Braga de Castro
	Diretor da Faculdade de Direito

	XXX.028.535-XX
	Heinz Karl Novaes Schwebel
	Diretor da Escola de Música

	XXX.286.235-XX
	Heloniza Oliveira Gonçalves Costa
	Diretora da Esc. de Enfermagem

	XXX.651.007-XX
	Hildenise Ferreira Novo
	Diretora Inst. C. da Informação

	XXX.946.815-XX
	Débora Abdala Santos
	Diretor do Inst. de Matemática

	XXX.984.775-XX
	Nancy Rita Ferreira Vieira
	Superint. de Adm. Acadêmica

12.	Observa-se, quanto a esse aspecto, que não houve qualquer observação sobre a falta de algum ocupante de cargos de direção da Entidade.
13.	No entanto, entende-se que, embora sejam considerados no rol de peça 2 como ‘segundo nível de direção’ e que no organograma da instituição apareçam como subordinados diretamente à Reitoria, os titulares e substitutos ocupantes de cargos de direção de unidades acadêmicas e de unidades suplementares possuem responsabilidades restritas à sua área de atuação, e só devem compor o rol caso sejam identificadas irregularidades específicas para as quais tenham contribuído em seu nível de decisão. Portanto, no presente caso, foram mencionados no Preâmbulo e na Proposta de Encaminhamento, apenas os Diretores de Institutos e Diretores de Faculdades que tiveram algum apontamento, os demais não foram incluídos no rol do presente processo. Para tanto, levou-se em conta a exigência de que a unidade jurisdicionada deve manter cadastro informatizado dos responsáveis a ela vinculados com todas as informações necessárias (art. 11, § 1º da IN-TCU 63/2010) e também a inovação trazida a partir da DN-TCU 170/2018 (que se refere ao exercício de 2018, mas cujos fundamentos podem ser aplicados aos exercícios anteriores) que dispensou o arrolamento dos membros de órgão colegiado como responsáveis no Sistema e-Contas.
14.	Desta forma, considerando a evolução e o aperfeiçoamento do modelo de prestação de contas, a necessidade da apresentação das informações sobre a gestão de forma consolidada em nível estratégico da Administração e de forma a garantir a transparência, a credibilidade e a utilidade das prestações de contas, foram mantidos no rol de responsáveis destes autos tão somente o Reitor, dirigente máximo da Universidade, os ocupantes de cargos de direção no nível de hierarquia imediatamente inferior, quais sejam, o Vice-Reitor e os Pró-Reitores e os Diretores que receberam alguma ressalva da CGU.
III. Avaliação do CGU/PAD
15.	A Controladoria Geral da União, em sua missão institucional efetuou detalhada análise do Relatório de Correição da Universidade Federal da Bahia – UFBA, inserindo como questão de auditoria a verificação se a Unidade registra as informações referentes aos procedimentos disciplinares instaurados no sistema CGU-PAD.
16.	A CGU fez avaliação do Relatório de Correição extraído do sistema CGU-PAD (peça 5) quanto à efetividade dos registros e sua aderência às informações prestadas pelo gestor e aos normativos aplicáveis, porém não fez avaliação de mérito da instauração dos procedimentos disciplinares. 
17.	Com isso, verificou-se que os registros extraídos do sistema espelham os relatórios fornecidos pela UFBA, além de indicar a posição atual dos registros cujos processos permaneciam pendentes de encerramento ao final do exercício, não tendo sido verificadas divergências.
18.	Quanto ao cumprimento dos prazos estabelecidos nos normativos (Portaria CGU 1043/2007) , ressalta que a UFBA registrou no Relatório de Gestão o reconhecimento dos atrasos quando estes ocorrem.
19.	Além disso, constatou-se que a entidade jurisdicionada atendeu recomendações anteriores da CGU e adotou providências com vistas a melhor disciplinar as questões pertinentes:
	a) edição da Portaria 049/2017, revogando a 074/2015 e à padronização e detalhamento dos procedimentos de condução de processos administrativos disciplinares e sindicâncias, desde o recebimento da denúncia/representações até o arquivamento das sindicâncias e processos administrativos disciplinares.
	b) elaboração dos Procedimentos Operacionais PO/USC/01 e PO/USCQ02 que regulam o registro das informações dos processos administrativos disciplinares e de sindicância no sistema CGU-PAD e o envio de informações entre as Unidades Instauradoras e a USC.
20.	A CGU, porém, ressalta que ainda há um hiato temporal entre a comunicação do recebimento de fatos a apurar pelas unidades instauradoras e o acesso a essa informação pela unidade de correição, uma vez que os registros efetivados em sistema específico abrangem todos os processos administrativos da UJ e não apenas os processos administrativos disciplinares (peça 7, p. 2-3) . 
IV. Avaliação da Ouvidoria
21.	Na avaliação do sistema de Ouvidoria da UFBA, a CGU considerou como questão de auditoria se o gestor da IFES utiliza como instrumento de melhoria da gestão.
22.	A metodologia de avaliação foi a análise da Carta de Serviços ao Cidadão, de forma a ver sua aderência à legislação aplicável, mais especificamente a IN 01/2010 da Secretaria de Gestão do MPOG e o Decreto 6932/2009, na avaliação dos registros sobre a área de Ouvidoria no Relatório de Gestão – Exercício 2016 e na verificação da efetiva atuação da UFBA no que tange à promoção da participação social em consonância com o Decreto 8243/2014 que institui a Política Nacional de Participação Social.
23.	Com isso, foi constatado que a Carta de Serviços ao Cidadão, disponibilizada na página da UFBA na Internet, oferece no ambiente virtual todas as informações necessárias ao acesso e manifestação dos cidadãos, além dos canais telefônicos e presenciais.
24.	Há q	ue se ressaltar, ainda, que o Relatório de Gestão da entidade indica que a Ouvidoria ocupa posição relevante no organograma da UFBA, atuando como órgão de assessoramento da Reitoria, possibilitando um diagnóstico extenso dos problemas enfrentados pela UFBA e o delineamento de estratégias de ação, a partir dos levantamentos verificados na área. 
25.	Outra informação relevante quanto ao tema é que a UFBA dispõe do Serviço de Informação ao Cidadão, canal e-SIC, que disponibiliza atendimento online, além de dispor de atendimento presencial e por correio eletrônico. Já no âmbito interno, a CGU ressalta que a UFBA desenvolve ações de conscientização e capacitação na busca do atendimento integral e efetivo ao cidadão, não obstante as dificuldades de alocação de pessoal relatadas pela Unidade.
26.	Não obstante a comprovação da atuação efetiva da instância de Ouvidoria na Unidade, foi ressalvado que a UFBA não dispõe de instrumento de pesquisa de satisfação quanto às atividades da Ouvidoria, estando prevista sua implantação em 2017 (peça 7, p. 3-4) .
V - Avaliação da Gestão de Pessoas
27.	Para avaliar a gestão de pessoas da UFBA, a CGU estabeleceu quatro eixos de verificação:
	a) observância da legislação sobre remuneração, em especial, ao pagamento de vantagens, vencimento básico, assistência pré-escolar, fundamentos de aposentadoria, adiantamento de férias, pagamentos em duplicidade, remuneração superior ao teto, pagamento de pensão em duplicidade, dentre outros;
	b) conformidade da concessão de adicional de retribuição por titulação previsto na Lei 12.778/2012;
	c) conformidade da regulação e concessão de flexibilização da jornada de trabalho para 30 horas, considerando o estabelecido no Decreto 1.590/1995.
	d) consistência dos controles internos administrativos relacionados à gestão de pessoas.
28.	Quanto à folha de pagamento, a questão de auditoria empregada foi a observância da legislação aplicável. Para isso, analisou-se os registros disponíveis, no exercício de 2016, no Sistema de Trilhas de Auditoria - sistema informatizado desenvolvido pela CGU para apontar possíveis inconsistências e disponibilizar informações tempestivamente para o gestor.
29.	Identificou-se, assim, no período objeto da gestão, 657 ocorrências para as quais foram prestadas as devidas justificativas, mas não implicando, necessariamente, na regularização automática das ocorrências, e sim no marco inicial das tratativas para saneamento das ocorrências identificadas.
30.	O órgão de Controle Interno apresenta como pendência de regularização um total de 582 ocorrências registradas no Sistema de Trilhas de Auditoria, e em diligências no exercício de 2016, relativas à concessão das vantagens previstas nos artigos 192 da Lei 1711/54 e 184 da 8112/90, dada à divergência de entendimento manifestada pela Unidade quanto à determinação expedida pela CGU quanto ao ajuste dos parâmetros de pagamento das referidas vantagens.
31.	Além disso, verificou-se o destaque dado pelo órgão, em seu Relatório de Gestão – Exercício 2016, ao início do processo de implantação do Sistema Integrado para Gestão de Pessoas, em parceria com a UFRN, para gerenciamento, pagamento e controle das diversas atividades da gestão de pessoal e o desenvolvimento de sistema para controle de prazos e pagamentos de valores de reposição ao erário, representando um esforço do órgão no aprimoramento das ações de execução, acompanhamento e controle da folha de pagamento.
32.	Quanto à avaliação da solicitação de Retribuição por Titulação, foi verificado se a concessão se deu com observância ao previsto na legislação. Desse modo, foi identificado que, em cerca de 40% dos 58 processos formalizados pela UFBA em 2016, a concessão foi realizada sem a apresentação do diploma de conclusão do curso. 
33.	Em decorrência desta falha, foi verificado que o montante dos valores pagos indevidamente nos exercícios de 2016 e primeiro trimestre de 2017 foi de R$ 800.195,56. A CGU ressalta, porém, que os valores pagos estavam de acordo com a titulação requerida: aperfeiçoamento, especialização, mestrado ou doutorado.
34.	Com relação à flexibilização da jornada de trabalho para 6 horas diárias, a equipe da CGU avaliou se atendeu aos requisitos da legislação vigente. 
35.	Ressaltou que a situação da flexibilização da jornada já havia sido avaliada em 2013 e que, naquela ocasião, havia sido constatado que a implantação da jornada reduzida era feita de maneira informal e irregular, não atendendo aos requisitos do Decreto 1.590/95. Porém, constataram que, ao final daquele exercício (20/12/2013) foi aprovada a Resolução 13/2013 regulamentando o processo e criando a Comissão de Ajuste de Jornada (CAJ) .
36.	Na análise das situações específicas, foi observado que, embora a UFBA tenha informado por meio do ofício PRODEP Nº 407/2017 que não havia concedido autorização para implementação e que não possuía servidores trabalhando em regime diferenciado de trinta horas semanais, a situação encontrada demonstrou que o regime de trabalho diferenciado continua sendo praticado, do mesmo modo como já fora constatado em auditoria anterior, de maneira informal, isto é, sem autorização do dirigente máximo da Entidade, conforme preceitua a Resolução nº 13/2013 e o Decreto nº 1.590/1995.
37.	Foi observado, também, que na maioria dos casos analisados na auditoria não ficou demonstrado que os serviços prestados atendiam a um dos dois requisitos do art. 3º do Decreto 1.590/95: realização de atividades contínuas por doze ou mais horas, por força de atendimento ao público, ou em função de trabalhos noturnos. 
38.	Segundo a equipe de auditoria da CGU, a situação era agravada pela ausência de sistema de controle de ponto institucionalizado na Universidade. Ademais, foram constatadas fragilidades no acompanhamento e controle de decisões judiciais (casos em que a jornada reduzida se dá por força de ação judicial da década de 90, referentes a períodos em que os servidores ainda eram celetistas) , com risco de beneficiar indevidamente servidores não amparados pela decisão judicial.
40.	Como resultado da avaliação foram identificados pontos vulneráveis e oportunidades de melhoria, quanto aos seguintes aspectos:
	a) manuais de procedimentos da área de pessoal desatualizados;
	b) fragilidades no controle e acompanhamento da vigência das decisões judiciais. Falta de rotina para acompanhar as ações; 
	c) deficiência na gestão do conhecimento, e na gestão de liderança. O último treinamento sobre atualização em legislação/jurisprudência aplicada à área de pessoal foi realizado em 2014, e no PAC 2016 foi ofertado o Curso de Legislação na modalidade a distância pela ENAP. Apenas foi disponibilizado curso – Educação à Distância de ‘Especialização em Gestão de Pessoas no Serviço Público com Ênfase em Gestão por Competências’; 
	d) ausência de monitoramento de informações acerca da gestão de pessoas - índices de absenteísmo, rotatividade, projeções de aposentadoria, etc. Porém foi informado que a instituição adquiriu sistema de gestão integrado de pessoas em novembro de 2015, cujos módulos gerenciais ainda estão em processo de implantação;
	e) inexistência/deficiência na gestão de riscos. O Relatório de Gestão a UFBA corrobora a existência de deficiência da gestão de riscos, ao afirmar que não existem estudos consistentes que identifiquem e categorizem os riscos relacionados à gestão de pessoas (peça 7, p 4-8) .
VI – Efetividade dos resultados operacionais
41.	Conforme relato da equipe de CGU, o Plano de Desenvolvimento Institucional (PDI) , vigente para o quadriênio 2012-2016, funciona como instrumento de planejamento estratégico plurianual. Neste, foram estabelecidas micropolíticas institucionais para as áreas fins e meio da entidade.
42.	Foram estabelecidas as diretrizes, acompanhadas de metas para alcance ao final desse ciclo (2016) . Apenas em alguns casos foram também fixadas metas para os exercícios intermediários (2013, 2014, 2015) . Entretanto, não foram apresentados complementos ao PDI, como planos táticos e operacionais para cada exercício, tampouco manuais operacionais do desenvolvimento e da gestão estratégica.
43.	Foi ressaltado que a UFBA também utiliza o Sistema Integrado de Monitoramento, Execução e Controle – SIMEC, do Ministério da Educação. Esse sistema objetiva responder pelo acompanhamento dos resultados alcançados pela UFBA em relação às metas físicas. Todavia, verificou-se que o preenchimento do sistema está muito desatualizado e não foram identificados quaisquer dados relativos ao ano de 2016.
44.	Além disso, a equipe de auditoria da CGU assegurou que não foi apresentado estudo acerca do alcance das metas, identificando fatores de sucesso e entraves aos objetivos predefinidos. Apenas há uma breve referência no tópico 3.2 do Relatório de Gestão (peça 1, p. 48) .
45.	Foi ressaltado, porém, que a entidade apresenta anualmente a evolução de alguns indicadores das suas principais atividades através da publicação ‘UFBA em números’, onde são fornecidas uma visão geral de alguns indicadores, porém, não suficientes para uma avaliação de desempenho e evolução frente a exercícios anteriores e, além disso, sem dados relativos ao exercício de 2016. Esta situação por ocasião desta instrução já havia sido alterada, existindo no sítio https://proplan.ufba.br/estatisticas/ufba-em-numeros, tanto os números para 2016 (peça 23, 1-4, como para 2017 e 2018.
46.	Com isso, a equipe da CGU considerou que houve prejuízo à análise sobre o desempenho frente ao PDI 2012-2016 e não comprovou que a UFBA tenha avançado satisfatoriamente em termos de planejamento estratégico.
47.	Por sua vez, quanto aos indicadores de desempenho destacou-se os números referentes ao alcance parcial das seguintes ações:
	a) diminuição do número de alunos matriculados em relação ao previsto (42.057 matrículas previstas e 40.544 efetivadas) . Quanto a isso, a explicação dada foi em razão de cinco meses de greve ocorrida no exercício de 2015;
	b) não atingimento das metas de ações em assistência ao estudante: previsão de 65.750 benefícios a conceder no ano de 2016, ante aos 63.756 benefícios efetivamente concedidos. As justificativas apresentadas foram o contingenciamento de recursos e a suspensão temporária do funcionamento do Restaurante Universitário nos meses de janeiro e fevereiro de 2016;
	c) Reestruturação e Expansão de Instituições Federais de Ensino Superior: empenhados tão somente R$ 15.281.277,46 ante uma previsão inicial de R$ 34.986.739,00, posteriormente revisada para R$ 30.825.428,00 (liquidados R$ 6.737.893,18 e pagos R$ 5.264.101,75) . Também explicado pelo contingenciamento dos recursos.
48.	No RG 2016 para além dos indicadores de desempenho deliberados pelo TCU, a Universidade Federal da Bahia apresentou indicadores próprios de desempenho para avaliação do alcance das metas físicas, das quais foram destacadas as seguintes:
	a) Produtividade de Pesquisa. Em 2016 a taxa de crescimento atingiu 16,4%, resultado bem próximo da taxa média de crescimento de 16,2% dos cinco últimos períodos. Foram consideradas taxas expressivas, haja vista que o número de docentes se manteve relativamente estável no período; 
	b) expansão da pós-graduação: Na série histórica de treze anos, o número de alunos de mestrado teve um crescimento de 1.863 para 3.122 e o número de alunos de cursos de doutorado passou de 778 para 3.062. Em relação a 2015, o crescimento foi de 20,1% (2.548 para 3.062) (peça 7, p. 8-10) .
VII - Avaliação da regularidade dos processos licitatórios.
49.	Para esse quesito, a CGU constatou que a entidade possui departamento responsável que controla os processos licitatórios, com servidores adequadamente designados. Ressaltou que as contratações ocorrem a partir da formalização oficial das áreas demandantes e que as especificações mais comuns se encontram padronizadas.
50.	Também ficou registrado que a unidade adota, como regra, o pregão eletrônico, após a realização de pesquisa de preços, conforme critérios normatizados internamente. Além disso, as contratações por dispensa ou inexigibilidade são elaboradas com os mesmos artefatos necessários para as contratações por meio de licitação (estudos técnicos preliminares, plano de trabalho e termo de referência ou projeto básico) , os quais possuem rotinas de revisão e aprovação.
51.	Outro aspecto destacado é que as principais atividades estão apoiadas por normas internas e manuais e, quando necessária, a Comissão de Licitação conta com equipe técnica para auxiliar na análise da documentação de habilitação e propostas de preços.
52.	A equipe de auditoria da CGU apontou que a UFBA se utiliza de editais-padrão (Advocacia-Geral da União) , cujas minutas são submetidas à apreciação prévia da Procuradoria da entidade, bem como da Assessoria Jurídica da Reitoria.
53.	Com relação à prevenção de fraudes e conluios entre empresas, bem como a aplicação de eventuais penalidades impostas às licitantes, foi identificado que, antes de cada pagamento são consultadas no Sicaf as condições de habilitação da contratada.
54.	Assim, a equipe de auditoria da CGU, considerando o critério estabelecido no Acórdão 568/2014-P, avaliou que o nível de maturidade dos controles internos classifica-se como aprimorado.
55.	Após essa avaliação, a equipe de fiscalização da CGU procedeu ao exame de seis dos 23 processos licitatórios cujos contratos foram registrados no Siasg. Esses seis certames envolveram recursos da ordem de R$ 14.856.775,12 (equivalente a 75% do total do volume financeiro licitado) . Foram encontradas inconformidades na avaliação da execução dos contratos firmados em dois desses processos, os quais serão tratados nas constatações 3.2.1.1 e 3.2.1.2.
57.	Com relação às dispensas de licitação, foi obtida a ocorrência de 43 processos (R$ 28.922.269,43) , sendo avaliados mais minuciosamente sete deles (R$ 10.106.699,93, cerca de 35% dos valores envolvidos) . Foi observada a ocorrência de desconformidades em quatro desses processos, que foram tratados nas constatações 1.1.17, 3.1.1.1, 3.1.1.2 e 3.1.1.3.
58.	Já quanto às inexigibilidades de licitação, foram avaliados dois dos oito processos registrados, sem que fossem encontrados qualquer evento de inconformidade (peça 7, p. 10-12) .
VIII - Avaliação do cumprimento das Determinações/Recomendações do TCU
59.	A equipe de auditoria da CGU constatou que durante os exercícios de 2014 a 2016 não houve determinações do TCU a serem acompanhadas pela CGU e que o Acórdão TCU mais recente foi o 747/2013-Plenário, cujo processo tratou de Auditoria nos Hospitais Universitários do Brasil e que teve por finalidade avaliar a atuação dos controles internos. Ressalta-se que esses apontamentos já foram analisados no relatório de gestão 2015 (TC Processo 033.591/2016-4) . Por outro lado, a CGU informa que, as ciências (notificações) expedidas pelo Acórdão 2487/2016-TCU-Plenário, que tratou de cláusulas de garantia nas contratações, a UFBA não informou se já procedeu o atendimento (peça 7, p. 12) .
IX - Avaliação do Cumprimento das Recomendações da CGU
60.	Conforme o relatório de auditoria de gestão (peça 7, p. 12) , a UFBA mantém uma rotina de acompanhamento das recomendações da CGU, por meio da Assessoria do Gabinete da Reitoria, bem como pela Coordenadoria de Controle Interno que possui em sua estrutura organizacional o Núcleo de Acompanhamento e Monitoramento.
61.	A CGU considerou que, de uma forma geral, a UFBA tem adotado medidas para atender às recomendações da CGU. Contudo, ainda existem recomendações que não foram plenamente atendidas, especialmente aquelas referentes às fundações de apoio, bem como aos contratos de obras do Hospital Universitário (peça 7, p. 12) .
X - Ocorrências com dano ou prejuízo
62.	Entre as análises realizadas pela equipe de auditoria da CGU restou consignado no relatório que não houve ocorrências geradoras de dano ao erário (peça 7, p. 13) .
ACHADOS DE AUDITORIA EVIDENCIADOS PELA CGU
63.	Do relatório de auditoria realizado pela CGU, algumas constatações são ressaltadas e que merecem maior aprofundamento no exame das presentes contas, conforme abaixo relatados:
Constatação 1.1.1.1 - Descumprimento dos prazos legais para cadastramento de processos pendentes de instauração no sistema CGU/PAD 
64.	Quanto a esse aspecto, o relatório da CGU indica que não há controle efetivo sobre o recebimento de denúncias/representações em fase de juízo de admissibilidade, investigação preliminar ou aguardando instauração de procedimento disciplinar que garanta o cadastro tempestivo das ocorrências no Cadastro de Processos Pendentes do Sistema CGUPAD pelo setor responsável pelo cadastramento.
65.	Além disso, foi ressaltado que não há segurança de que o universo de denúncias/representações sejam efetivamente comunicados à Unidade de Correição da instituição.
66.	Por fim, ainda quanto a esse aspecto, afirmou que se encontra em edição pela Reitoria da UFBA a Portaria 049/2017 que visa padronizar os procedimentos de processos administrativos disciplinares e sindicâncias, porém embora determine a comunicação tempestiva dos fatos, não apresenta mecanismos de controle do fluxo de informações desde o recebimento da denúncia/representação pelos canais de comunicação disponíveis.
67.	Por sua vez, a UFBA reconheceu as deficiências na gestão desses processos, mas indicou que tem adotado providências com vistas a aperfeiçoar essas questões, tais como a elaboração de formulários específicos para facilitar o fluxo de informações, a elaboração de procedimentos operacionais e a publicação da Portaria 049/2017, de 17 de março de 2017.
68.	Assim, a CGU recomendou que a entidade implantasse sistemática que unifique o fluxo de informações relativas aos processos administrativos disciplinares instaurados ou a instaurar pelas diversas unidades da UFBA (peça 7, p. 14-15) .
Constatação 1.1.1.2 – Ausência de aplicação de instrumento de pesquisa de satisfação do usuário na instância de ouvidoria da Unidade.
69.	A CGU verificou que a universidade não dispõe de instrumento de pesquisa de satisfação do usuário como elemento de monitoramento do resultado de suas atividades e apenas mantinha instrumento correlato hospedado no site da Carta de Serviços ao Cidadão, no link http://www.cartadeservicos.UFBA.br/pesquisa-de-satisfacao-ao-usuário, sendo que os dados resultantes dos acessos a esse dispositivo eram administrados pela Pró-Reitoria de Planejamento sem o compartilhamento efetivo com a instância de Ouvidoria.
70.	A constatação foi justificada pela UFBA com a informação de que o procedimento não havia sido aplicado pelo fato da implementação efetiva da Ouvidoria ser recente, necessitando de tempo hábil para implementação e divulgação na comunidade universitária.
71.	Em razão disso, a CGU recomendou que a entidade disponibilizasse ao usuário pesquisa de satisfação dos serviços prestados pela Ouvidoria, em consonância com o Decreto 9094/2017, bem como que a entidade compartilhasse com a Ouvidoria os dados das pesquisas de satisfação dos usuários, de modo que possam ser utilizados como instrumentos para atuação da Ouvidoria (peça 7, p. 15-16) .
Constatação 1.1.1.3 – Ausência de acesso pela Ouvidoria da Unidade aos resultados efetivos das demandas formuladas pelos cidadãos 
72.	Esse aspecto foi enfatizado pela equipe de auditoria da CGU ao verificar que a Ouvidoria não tinha acesso aos resultados das demandas que lhe eram formuladas por meio dos canais de comunicação da própria UFBA, bem como não tinha uma resposta acerca das medidas adotadas pelas unidades destinatárias destas demandas, inclusive a Unidade Seccional de Correição.
73.	Os representantes da UFBA, por sua vez, reconheceram o apontamento e afirmaram que iam propor alteração de forma a incluir a comunicação à Ouvidoria no procedimento de abertura e conclusão das comissões de sindicância e processos administrativos disciplinares.
74.	Assim, a CGU recomendou a implantação de procedimento que tornasse a Ouvidoria instância integrante do fluxo de informações relativas aos encaminhamentos e resultados das questões originadas das demandas dos cidadãos (peça 7, p. 16-17) .
Constatação 1.1.1.4 - Quantidade significativa de prestações de contas de convênios e contratos com fundações de apoio recebidas e ainda não analisadas.
75.	A equipe de auditoria da CGU relatou que as medidas adotadas ainda não eram suficientes para que a UFBA realizasse um acompanhamento mais tempestivo e concluísse a análise do quantitativo significativo de prestações de contas apresentadas pelas fundações de apoio e não analisadas, representando no valor total de R$93.020.484,89. 
76.	A CGU destacou ainda que os gestores consideravam que, com a estrutura existente, e não ocorrendo fatos supervenientes, somente seria possível analisar as prestações de contas apresentadas ordinariamente por ano e reduzir o passivo gradativamente em aproximadamente 10% do estoque/ano, considerando uma quantidade média de contratos vencidos anualmente.
77.	Tal situação representava uma fragilidade na gestão, haja vista que havia 173 processos de prestações de contas não analisados, e que, com a redução de apenas 10% do passivo por ano, seriam necessários mais de 10 anos para regularizar a situação.
78.	Diante desse contexto, a CGU recomendou que a Universidade elaborasse e implementasse um plano de ação para análise e eliminação do estoque atual de prestações de contas sem análise, sem prejuízo da análise das novas prestações de contas a serem recebidas (peça 7, p. 17-25) .
Constatação 1.1.1.7 - Fragilidades nos controles do Conselho Superior da UFBA quanto à verificação do cumprimento pelas fundações de apoio da divulgação das informações exigidas pela Lei nº 8.958/1994 para transparência dos projetos apoiados.
79.	A CGU relatou que, no Relatório de Auditoria de Gestão do exercício de 2015, foi constatado que as fundações de apoio à UFBA não estavam divulgando em seus sites eletrônicos todas as informações legalmente exigidas, de forma que as disposições contidas no art. 4º-A da Lei 8.958/1994 não estavam sendo integralmente cumpridas.
80.	Assim, em nova análise efetuada, dessa vez relacionadas ao exercício de 2016, foi constatado que as fundações de apoio continuam a descumprir o art. 4º-A da Lei 8.958/1994, mantendo a mesma situação identificada na auditoria de gestão anterior.
81.	Porém, a CGU relatou que, no ano de 2016, foram renovados os credenciamentos da Fundação de Apoio à Pesquisa e à Extensão - FAPEX e da Fundação Escola Politécnica da Bahia - FEP como fundações de apoio da Universidade, a despeito do artigo 2º da Portaria Conjunta nº 20 indicar que a validade do credenciamento estaria condicionada à apresentação, no prazo de 30 dias, das disposições contidas no artigo 4º-A da Lei nº 8958/1994.
82.	Por sua vez, os gestores da Universidade, em respostas ao apontamento da CGU, aduziram que uma nova minuta de resolução seria analisada pelo CONSUNI, ainda em 2017, dispondo sobre os critérios de acompanhamento do Art. 4-A. Informou também que a CCCONV/PROPLAN acompanhava e notificava as Fundações quando do descumprimento dos itens do artigo 4º-A.
83.	Argumentaram, ainda, que alguns itens, tidos como não cumpridos, constavam de prestações de contas que passaram a ser publicadas após notificação e eram inseridos em relatórios no Sistema SIPAC.
84.	Em razão dessas constatações, a CGU considerou pertinente recomendar à entidade rever os normativos internos e estabelecer novos procedimentos de forma a reforçar os controles exercidos pelo órgão colegiado superior na verificação periódica do cumprimento pelas fundações de apoio das disposições contidas no art. 4º-A da Lei nº 8.958/1994 que é um dos requisitos para renovação do credenciamento como fundação de apoio (peça 7, p. 26-36) .
Constatação 1.1.1.9 - Ausência de transparência na seleção de participantes e nos valores executados no Convênio de cooperação internacional firmado ente a UFBA e a Universidade Agostinho Neto de Angola. Execução do Convênio sem a elaboração de Aditivo e/ou Plano Trabalho, discriminando participantes, metas e valores envolvidos. Fragilidades no acompanhamento do convênio.
85.	Quanto a esse convênio a equipe de auditoria da CGU apontou as seguintes fragilidades:
	a) apesar de previsto nos termos a elaboração de anexos e aditivos, o convênio foi executado apenas com o ‘protocolo de cooperação’, sem a elaboração de aditivos ou instrumentos complementares como planos de trabalho, detalhamento de metas, ações específicas, despesas, participantes etc.;
	b) ausência de transparência na seleção dos participantes do Protocolo/Convênio de Cooperação. Nos protocolos de cooperação não consta a informação de como seriam selecionados os participantes. Essa informação poderia ser detalhada em aditivos e/ou planos de trabalho, entretanto os mesmos não foram elaborados;
	c) não houve controle centralizado na Universidade e sim disperso pelos professores das faculdades participantes;
	d) não foi identificada a autorização para a saída do país de alguns professores, notadamente os da Faculdade de Ciências Econômicas da UFBA;
	e) não consta do convênio cláusulas sobre prestação de contas e não foi identificada a elaboração de relatórios/prestações de contas;
	f) ausência de Relatórios de acompanhamento e de avaliação do acordo de cooperação internacional;
	g) não obstante, não existisse nenhum termo de cooperação vigente entre 12 de maio de 2014 e 15 de dezembro de 2015, a maioria das viagens dos professores para ministrar aulas em Angola, nos anos de 2014 e de 2015, ocorreu nesse período, entre junho de 2014 e dezembro de 2015.
86.	Em contraposição, os responsáveis pela entidade informaram que este convênio passaria a ser acompanhado pela Assessoria de Assuntos Internacionais (AAI) , e que, em outras auditorias anteriores, foram esclarecidas questões como: a UFBA não desembolsou recursos financeiros, não havia remuneração dos participantes, a forma de liberação de servidores e demais processos acadêmicos inerentes ao projeto.
87.	Assim, após a análise da manifestação dos gestores da Universidade, a CGU considerou pertinente que fossem adotadas três recomendações:
Recomendação 1: Efetuar o levantamento de todas as atividades desenvolvidas no âmbito do Convênio, bem como sobre os valores executados, mesmo a título de ressarcimentos, independente de não terem sido transferidos diretamente para a UFBA.
Recomendação 2: Divulgar de forma transparente as atividades desenvolvidas, os valores envolvidos e os critérios de seleção dos participantes para o Convênio celebrado com a UAN, bem como para os demais convênios celebrados com organismos internacionais.
Recomendação 3: Aprimorar os controles por meio da elaboração de Relatórios de Acompanhamento e de Avaliação dos resultados dos convênios celebrados com organismos internacionais (peça 7, p. 42-47) .
Constatação 2.1.1.1 - Pendência de regularização dos parâmetros de cálculo das vantagens previstas nos artigos 184 da Lei 1711/52 e 192 da Lei 8112/90 identificadas no Sistema de Trilhas de Auditoria da CGU.
88.	Com relação a essa ocorrência, a CGU observou ocorrências na folha de pagamento relativas ao pagamento em valores inconsistentes das vantagens previstas nos artigos 184 da Lei 1711/52 e 192 da 8112/90, que tratam da concessão de vantagens ao servidor que contasse com tempo de serviço suficiente para a aposentadoria com proventos integrais.
89.	A equipe de auditoria da CGU ressaltou que, com o estabelecimento da nova estrutura remuneratória da Entidade, por meio da Lei 11.091/2005, as regras contidas nesses artigos são inexequíveis, ou seja, que a alteração funcional promovida pela lei não garante aos beneficiários o pagamento das vantagens calculadas sobre os novos valores de vencimentos. Além do mais, o enquadramento de servidores na nova carreira em alguns casos resultou em alteração funcional incompatível com as regras de concessão das vantagens e, assim, não cabia o pagamento das vantagens dos artigos 184 e 192 na nova sistemática remuneratória da Lei 11.091/2005.
90.	Em atenção à constatação da CGU, os gestores da UFBA decidiram pela abertura de processo individual dos 582 servidores aposentados, cuja lista seria apresentada à CGU tão logo fosse concluída.
91.	Assim, o órgão de Controle Interno recomendou que a Universidade corrigisse os parâmetros de pagamento das vantagens, em conformidade com o disposto na mensagem Siape n. 90276 (peça 7, p. 47-48) .
Constatação 2.1.1.4 - Manuais de procedimentos da área de pessoal desatualizados.
92.	O Relatório de Auditoria da CGU constatou que diversos procedimentos administrativos relacionados à área de pessoal não estavam devidamente previstos nos manuais e que esta situação fazia com que a utilização dos procedimentos e rotinas pelos servidores fosse reduzida, e ainda incorressem em situações de falhas e erros no reconhecimento e pagamento de direitos.
93.	Dentre as rotinas procedimentais que deveriam ser atualizadas estavam aquelas que se referiam aos procedimentos de concessão de auxílio natalidade, cessão de docentes da Universidade, atendimento aos auditores e concessão da retribuição por titulação.
94.	O Relatório de Auditoria, porém, ressaltava que a UFBA vinha promovendo a revisão das rotinas e manuais, se fazendo necessária, ainda, a reavaliação da independência de instâncias nos fluxos das atividades. 
95.	Em razão disso, foi recomendado que a Universidade atualizasse os manuais e rotinas aplicáveis à área de recursos humanos, bem como criada política de conscientização e uso dos manuais pelos servidores (peça 7, p. 50-53) .
Constatação 2.1.1.5 - Deficiência na gestão do conhecimento e na gestão de liderança.
96.	A deficiência na gestão do conhecimento foi apontada pela equipe de auditoria da CGU como constatação em razão de que, embora tenha havido levantamento de necessidades de treinamento sobre atualização em legislação/jurisprudência aplicada à área de pessoal, o último treinamento ocorreu em 2014.
97.	Além disso, constatou que não foram efetuados programas de treinamento e desenvolvimento de competências de liderança, apenas incluidos no Plano de Desenvolvimento 2017-2021.
98.	Em manifestação à constatação, a UFBA, por meio de expediente datado de 1º de setembro de 2017, informou que ‘a recomendação seria atendida no PDI, com respectivo Plano de Desenvolvimento da Unidade – PDU’.
99.	Diante disso, a Controladoria Geral da União em consonância com a manifestação dos gestores da unidade recomendou incluir no PDI programas de treinamento e desenvolvimento de lideranças, bem como atualização em legislação de pessoal, e outras áreas relevantes da gestão de pessoas (peça 7, p. 54-55) .
Constatação 2.1.1.6 - Ausência de plano de ações e metas que viabilizem a implementação das diretrizes relativas à gestão de pessoas.
100.	Com relação a esse achado, a CGU considerou que a entidade não possuía um plano efetivo de ações e metas que viabilizasse a implementação das diretrizes e do objetivo. Registrou que as diretrizes eram definições genéricas, e necessitavam de um conjunto de ações e metas factíveis de modo a possibilitar sua materialização.
101.	Por sua vez, em manifestação acerca da questão, os responsáveis pela entidade consideravam que a constatação apresentada permitiria o aperfeiçoamento dos procedimentos sinalizados no relatório da auditoria da CGU.
102.	Com isso, a equipe de auditoria do Controle Interno recomendou que a Universidade apresentasse cronograma de finalização do planejamento com apresentação de plano de ações e metas (peça 7, p. 55-56) . 
Constatação 2.1.1.7 - Ausência de monitoramento de informações acerca da gestão de pessoas e deficiência na gestão de riscos.
103.	A CGU constatou que a Universidade não fazia o monitoramento por meio de sistema informatizado de índices de absenteísmo, índices de rotatividade, projeções de aposentadoria, ou outra informação relevante sobre a força de trabalho.
104.	Assim como na constatação anterior, os gestores consideraram que esse achado de auditoria induzirá o aperfeiçoamento dos procedimentos internos da entidade.
105. 	A CGU considerou pertinente recomendar à UFBA que implantasse módulos gerenciais do sistema informatizado de gestão integrado de pessoas, já adquirido pela UFBA, e que efetuasse plano de ações e metas voltados à implementação dessa diretriz prevista para o PDI 2017-2021 (peça 7, p. 57-58) .
Constatação 2.1.2.1 - Descumprimento de jornada de 40 horas pelos servidores técnico-administrativo em educação, com anuência dos gestores.
106.	A UFBA informou à CGU que o CONSUNI havia aprovado a Resolução 13/2013 regulamentando o processo de implementação e avaliação da flexibilização para ajuste de jornada de trabalho dos servidores técnico-administrativos para trinta horas semanais e criara a Comissão de Ajuste de Jornada (CAJ) .
107.	Em trabalhos durante a auditoria da CGU, também foi informado que, até então, não havia sido autorizado nenhum setor da Universidade a proceder a implementação do sistema e que não havia nenhum servidor trabalhando neste regime. 
108.	Porém, conforme o relatório de auditoria da CGU, o regime diferenciado continuava sendo praticado na maioria das unidades investigadas, da mesma forma como já fora constatado em auditoria anterior.  Ou seja, tratava-se de uma flexibilização informal da jornada trabalho, sem que houvesse a devida autorização do dirigente máximo da Entidade, conforme preceitua a Resolução nº 13/2013, e o Decreto nº 11.590/1995.
109.	A CGU ressaltou que, na maioria dos casos analisados, não restou demonstrado que os serviços prestados por unidades e/ou setores administrativos atendiam aos requisitos do art. 3º do Decreto n. º 1.590/95: realização de atividades contínuas por doze ou mais horas em função de I) atendimento ao público ou II) trabalhos noturnos.
110.	Por sua vez, a manifestação dos gestores da Universidade quanto a essa questão indicava que a gestão da universidade estava discutindo com dirigentes de unidades e trabalhadores os encaminhamentos necessários para o cumprimento das normas para flexibilização de jornada e registro de frequência.
111.	Os gestores ressaltaram que o módulo de frequência do sistema SIG-RH estava em processo de implantação, devendo estar disponível para uso até outubro de 2017. Além disso, afirmavam que a Reitoria solicitaria à Comissão de Ajuste de Jornada – CAJ que apresentasse relatório ao Conselho Universitário acerca dos resultados alcançados e que, após isso, a Reitoria ratificaria, mediante ato específico, a orientação de cumprimento da carga horária dos ocupantes de cargos comissionados e das funções gratificadas, dentre outras medidas visando solucionar a questão.
112.	Por sua vez, após ouvir as explicações dadas pela entidade, os auditores da CGU ressaltaram que essa situação já fora objeto de apontamento do Relatório de Gestão 2013, e que até então não fora sanada. Com isso, entenderam pertinente fazer as seguintes recomendações à Universidade:
	a) recomendação 1: que todas as unidades da UFBA passem a exigir o cumprimento imediato da jornada de 40 horas dos servidores técnicos-administrativos que tiveram a jornada de trabalho reduzida de 8 para 6 horas diárias, de maneira informal e sem atender aos requisitos do Decreto n.º 1.590/95, excepcionados os casos amparados por decisão judicial ou legislação específica, sob pena de reposição ao erário dos valores relativos às horas não trabalhadas.
	b) recomendação 2: que seja exigido dos servidores ocupantes de cargos comissionados ou funções gratificadas o cumprimento da carga horária de 40 horas semanais, independentemente da implementação ou não da jornada reduzida pela UFBA.
	c) recomendação 3: que sejam criados processos para apuração de responsabilidade pelos fatos apontados.
	d) recomendação 4: implantar sistema de controle de frequência institucionalizado para todas as unidades (peça 7, p. 58-65) .
Constatação 2.1.3.1 - concessão da Retribuição por Titulação (RT) sem a apresentação do diploma ou apresentação posterior à concessão.
113.	No âmbito da Auditoria de Gestão efetuada pelo Controle Interno foram analisados processos de concessão da retribuição por titulação (RT) onde se constatou que, em parte significativa dessas concessões, 23 de 58 casos, ocorreu sem a apresentação de cópia do diploma no momento da solicitação, em desconformidade com a Lei 12.772/2012.
114.	Os gestores da UFBA, após tomarem conhecimento dos fatos, argumentaram que a implantação da RT em 2016 ainda seguia as orientações de aceitação da ata de homologação emitida pelo programa de pós-graduação ou declaração de confecção do diploma pela secretaria do curso, da mesma forma que na maioria das Universidades Federais.
115.	Os responsáveis informaram ainda que a partir de janeiro de 2017 houve alteração nas concessões, condicionando o pagamento da RT à apresentação do diploma e concedendo, àqueles que estavam com documentos provisórios, o prazo de 180 dias para a regularização da situação.
116.	Diante dessa manifestação, a equipe de auditoria da CGU entendeu pertinente recomendar à instituição que revisasse as concessões das RT não incluídas no escopo da análise (2016) , e solicitasse o diploma a todos os servidores que tiveram a concessão sem ter apresentado essa comprovação. Além disso, sugeriu que fosse suspenso o pagamento daqueles que não apresentassem o diploma, bem como providenciasse a restituição ao erário dos valores recebidos indevidamente e apurasse responsabilidades (peça 7, p. 68-70) .
Constatação 3.1.1.1 - Projeto desenvolvido com a contratação de fundação de apoio sem a participação do quantitativo mínimo, legalmente exigido, de 2/3 de pessoas vinculadas à instituição apoiada.
117.	A CGU constatou que a Universidade, por meio de dispensa de licitação, celebrou contrato com a Fundação de Apoio – Fapex para promover projeto ‘Curso de Extensão em Língua Inglesa - Language Office-Turma 2016’, com valor estimado em R$ 2.523.709,50.
118.	Na análise sobre o tema, a equipe da CGU constatou que não foram cumpridos os limites estabelecidos na Resolução UFBA 06/2013 quanto à exigência de participação de pessoal vinculado à instituição apoiada. A equipe ressalta que o Decreto 7.423/2010, que regulamenta a Lei 8.958/1994, juntamente com a Resolução, impõe que os projetos devem ser realizados por, no mínimo, dois terços de pessoas vinculadas à entidade (no caso, a UFBA) . Constatou-se, porém, que apenas 14,3% dos participantes do projeto eram vinculados à Universidade.
119.	Por outro lado, os responsáveis pela UFBA ressaltaram que, pela Resolução 006/2013, o Consuni delega às congregações das Unidades Universitárias a aprovação destes projetos. Argumentaram que constavam no projeto as informações sobre os participantes quando o projeto foi aprovado. Nesse caso, foi aprovado o limite inferior a um terço de participantes da UFBA, em que pese essas informações não terem sidos especificadas em ata. 
120.	Os gestores da Universidade ressaltaram que, no Decreto e na Resolução 006/2013, existe a previsão da execução de projetos com número inferior a um terço de participantes da UFBA, desde que não extrapolem 10% do total de projetos executados pela Fundação. Para fundamentar isso, transcreveram os artigos 1º e 4º da Resolução 06/2013.
121.	Em complementação a essa informação, os responsáveis indicaram que passarão a inserir nos processos a informação expressa sobre o limite dos 10% dos projetos que constam com a participação de menos de 1/3 de pessoal vinculado a UFBA.
122.	Com isso, a equipe de auditoria da CGU propôs que fossem expedidas as seguintes recomendações à UFBA:
	a) recomendação 1: adotar controles específicos para verificação do cumprimento da participação de 2/3 de pessoas vinculadas a UFBA em projetos desenvolvidos por meio de suas fundações de apoio, incluindo nos controles o registro centralizado dos projetos em que excepcionalmente sejam aprovados a sua realização com menos de 2/3, bem como os projetos excepcionalmente realizados com menos de 1/3 de participantes da UFBA, verificando nesse caso o limite de 10% do total dos projetos da UFBA;
	b) Recomendação 2: normatizar as situações em que possa ser aprovada pelo Conselho Acadêmico de Pesquisa e Extensão - CAPEX/UFBA e/ou pelas Congregações das Unidades a excepcionalidade da realização de projetos com a participação de menos de 2/3 de pessoas vinculadas a UFBA, observando os limites legais (peça 7, p. 71-78) .
Constatação 3.1.1.2 - Ausência de justificativa de preços, referentes aos valores das bolsas e remunerações a pessoas físicas nos processos de Dispensa de Licitação para contratação de fundação de apoio.
123.	Quanto a esse aspecto, a auditoria da CGU constatou que não foram identificadas justificativas dos preços quanto aos valores pagos pelas Bolsas e remunerações das pessoas físicas por contraprestações de serviços. Ademais, não constou dos processos de contratação análise ou aprovação dos órgãos colegiados para esses valores, tampouco questionamento da área técnica, responsável pela análise dos processos, sobre as justificativas dos valores adotados.
124.	Conforme explanado pelos auditores da CGU, esse procedimento é contrário ao que apregoa o art. 26 da Lei 8.666/93.
125.	Foi ressaltado, porém, que, nos processos de Dispensa, os valores das bolsas variaram de R$1.500,00 a R$4.000,00 para professores ou técnicos e de R$726,00 a R$3.000,00 para estudantes e que, assim, não foi ultrapassado o limite estabelecido pela Resolução do Conselho Universitário da UFBA nº 06/2013.
126.	Por sua vez, a manifestação do gestor considerou que a justificativa de preço não se enquadra às dispensas dos contratos celebrados para apoio das fundações de apoio, visto que as fundações não precificam seus serviços, fazendo jus, apenas e tão somente, ao recebimento da DOAP (Despesas Operacionais e Administrativas do Projeto) para arcar com os custos da sua atividade.
127.	A manifestação do Gestor também aponta que a justificativa de preço poderia se tornar mais um entrave a um processo já tido como excessivamente burocrático e que, por vezes, dificulta o cumprimento dos prazos e põe em risco a celebração de projetos acadêmicos.
128.	Assim, em razão dessa constatação, o relatório de auditoria propôs que fosse recomendado à Universidade a realização dos seguintes procedimentos:
	a) adotar procedimento de controle para verificar se constam as justificativas de preços para todos os itens que compõem o processo de dispensa de licitação, verificando se os valores estão de acordo com o mercado, normativos e limites legais e se estão compatíveis com os de outros processos de dispensa de licitação para contratação de fundações de apoio pela Universidade;
	b) normatizar e padronizar os valores das bolsas concedidas por meio de projetos realizados com fundações de apoio;
	c) realizar levantamento das bolsas pagas pela Fundação de Apoio afim de avaliar a existência de valores acima do teto (peça 7, p. 78-89) .
Constatação 3.1.1.3 - Ausência de divulgação dos critérios de seleção dos participantes dos projetos, observando os princípios da Administração Pública.
129.	Ainda quanto a relação entre a Universidade e as suas fundações de apoio, o relatório de auditoria da CGU avaliou quatro processos de dispensa de licitação que redundou na contratação dessas fundações (três contratos com a Fapex e um com a FEP) .
130.	Como características desses contratos, foi constatado que, na instrução destes processos, não restaram evidenciados, de forma transparente, os critérios de seleção dos participantes dos projetos, bem como a forma de seleção dos serviços a serem prestados por pessoas físicas.
131.	Por outro lado, os gestores da Universidade entendem que não seria razoável a aplicação de critério de seleção de pessoal em processos acadêmicos, que sejam definidos em editais, visto que se leva em consideração critérios tais como o conhecimento e experiências na área do projeto acadêmico e relações profissionais entre coordenadores, pesquisadores e extensionistas.
132.	Argumentaram, ainda, que as atividades relacionadas aos projetos acadêmicos são determinadas pelo conhecimento e impor critérios subjetivos seria um entrave à pesquisa e à extensão e aumentaria a burocracia destes processos. Porém, mesmo assim, a Administração Central iria propor ao Conselho Superior – CONSUNI algumas questões em nova resolução.
133.	Diante disso, a equipe de auditoria da CGU sugeriu como recomendação à entidade a revisão dos normativos internos, detalhando os critérios de seleção dos participantes dos projetos desenvolvidos por meio de contratos com fundações de apoio, de forma que contemplem os critérios objetivos de seleção que devam ser válidos para todos os projetos, independente da pessoa do Coordenador. Além disso, sugeriu que sejam fundamentados nos processos os critérios de seleção dos participantes vinculados a UFBA, demonstrando a ampla divulgação e igualdade de oportunidade aos que atendam aos requisitos necessários para atuação no projeto (peça 7, p. 90-95) .
Constatação 3.2.1.1 - Ausência de compensação financeira de desembolsos em favor da UFOB.
134.	A CGU verificou que a UFBA efetuou contratação de prestadoras de serviços para atender às necessidades da autarquia, porém parte dos serviços contratados visava o atendimento em unidades pertencentes à Universidade Federal do Oeste da Bahia – UFOB. Assim, parcela do valor deveria ser suportado com orçamento da UFOB. Porém, não se constatou qualquer compensação financeira desses desembolsos (contratos com a Via Net Serviço e Comércio de Informática Ltda., com a Telemar Norte Leste S.A e com a Estrela Sistemas Eletrônicos Ltda.) .
135.	Os gestores da UFBA afirmam, por sua vez, que o relacionamento entre as Universidades se dá em razão do processo de tutela da nova entidade, criada em 2012, até o seu efetivo funcionamento. Para isso, foram firmados termos de colaboração técnica entre a UFBA e o MEC e os serviços que, eventualmente, permanecem atendendo às duas instituições se enquadram aos termos do acordo na conjugação de esforços, a exemplo desses ora identificados.
136.	Os auditores da CGU, por sua vez, consideraram que o processo de tutela é necessário e oportuno, todavia, a ressalva consistia na ausência de adoção de medidas posteriores de compensação financeira dos desembolsos efetuados durante o exercício. Assim, recomendou que se apurasse o montante de despesas pertencentes à UFOB durante o exercício de 2016, verificando se houve ocorrências análogas durante exercícios anteriores e que, após isso, realizasse a compensação financeira dos desembolsos efetuados (peça 7, p. 95-97) .
Constatação 3.2.1.2 - Desvio de finalidade na execução de contrato de prestação de serviços de apoio à gestão e fiscalização de contratos administrativos.
137.	A equipe de auditoria da CGU constatou que a UFBA contratou empresa para prestação de apoio operacional técnico à gestão e fiscalização de contratos administrativos. Verificou-se que, dos 75 terceirizados, 26 são lotados em setores não relacionados com a gestão e fiscalização de contratos administrativos, como Escola de Nutrição, Escola de Teatro, Instituto de Matemática, dentre outros.
138.	A manifestação dos gestores quanto a isso é que quase todas as unidades e órgãos da UFBA fazem gestão e fiscalização de contrato, haja vista que recebem dotação orçamentária e configuram no SIAFI como Unidade Gestoras. Porém, informaram que a entidade está adotando as medidas necessárias para aprimorar os controles sobre os contratados.
139.	Assim, a CGU recomendou corrigir as distorções, garantindo que os contratados estejam em sintonia com o objeto do contrato. Além disso, deve a Entidade inserir no Plano Institucional rotinas de acompanhamento de atividades desempenhadas por terceirizados, avaliando a consonância com os respectivos contratos (peça 7, p. 97-100) .
Constatação 3.2.1.3 - Parte das unidades e instalações do HUPES permaneceram sem funcionamento durante o transcorrer de 2016, em razão de falta de conclusão de obras e de instalação de equipamentos.
140.	Esse aspecto já fora objeto de apontamento quando do relatório de auditoria de gestão das contas do exercício anterior (2015) . O relatório de auditoria ressalta que, durante o exercício de 2014, a UFBA enfrentou problemas relativos a contratos de obras no Hospital Universitário, tais como atrasos na execução das obras e a falta de renovação tempestiva dos contratos, o que levou à suspensão das obras. Porém, não houve retomada da execução.
141.	A constatação foi submetida à apreciação dos gestores da universidade, que, por sua vez, apresentaram nova manifestação quanto ao andamento dessas obras. 	A UFBA apresentou novo relatório EBSERH - HUPES, elaborado em maio de 2017, que evidencia a evolução em quatro das 13 obras paralisadas. Os dirigentes ainda afirmam que foram adotadas várias medidas com objetivo de finalização das obras e que algumas delas já estavam concluídas.
142.	Por sua vez, a equipe de auditoria da CGU considerou que a Universidade tem adotado medidas para regularização das pendências existentes nas obras não concluídas. Porém, a despeito dos avanços, os usuários continuam sem contar com as instalações necessárias à prestação dos serviços previstos para esses equipamentos inconclusos do HUPES. Assim, considerou pertinente recomendar à instituição que adotasse, com a maior brevidade possível, todas as medidas necessárias para conclusão das obras (peça 7, p. 100-105) .
Constatação 4.1.1.1 - Deficiência no processo de planejamento estratégico institucional, em face da não apresentação de instrumentos complementares de planejamento (planos táticos e operacionais) e de monitoramento da evolução de metas e indicadores (PDI 2012-2016) , bem como de não aprovação do novo PDI (2017-2021) .
143.	Quanto a essa constatação, a equipe de auditoria da CGU relata que a Universidade elaborou Plano de Desenvolvimento Institucional (PDI) em 2012, que funcionou como seu instrumento de planejamento estratégico plurianual para o quinquênio 2012 - 2016. Apenas em alguns casos foram também fixadas metas para os exercícios intermediários (2013, 2014, 2015) . Entretanto, em todos os casos, não foram apresentados complementos ao PDI, como planos táticos e operacionais para cada exercício, tampouco manuais operacionais do desenvolvimento e da gestão estratégica.
144.	Constatou-se ainda que o preenchimento do SIMEC - Sistema Integrado de Monitoramento, Execução e Controle está muito desatualizado, ainda apresentando informações relativas a exercícios anteriores (como 2008 a 2012) e que não foram identificados quaisquer dados relativos ao ano de 2016.
145.	Quanto ao novo plano de desenvolvimento (PDI para os exercícios de 2017-2021) foi constatado atraso na programação. Isso porque não foi finalizado em 2016 para ter início a partir de janeiro de 2017.
146.	Submetida a constatação à apreciação dos responsáveis, estes apresentaram esclarecimentos informando que o processo de debate e construção do PDI estava em curso e havia previsão de encaminhamento ao CONSUNI no dia 10 de julho de 2017. Ressaltaram que o Plano tem que ser precedido de debates envolvendo diferentes discussões com a comunidade universitária que ganharam maior expressão no significativo número de atividades (mesas, palestras e simpósios) voltadas para refletir sobre o planejamento da UFBA por ocasião do Congresso da ‘UFBA 70 anos’, realizado em julho de 2016.
147. 	Com isso, embora considerando que todo esse processo deveria ter sido concluído em 2016, os auditores da Controladoria Geral da União entenderam pertinente recomendar que fosse concluído o Plano de Desenvolvimento Institucional e elaborado respectivos planos tático e operacional para os próximos exercícios. Ademais, também recomendam que seja atualizado o monitoramento do cumprimento de metas do PDI, utilizando as avaliações realizadas como subsídio para realização dos ajustes (peça 7, p. 105-109) .
Considerações Gerais
148. 	O Relatório de Auditoria de Gestão (peça 7) considerou que, dentre as análises realizadas pela equipe, não foi constatada ocorrência de dano ao erário e que eventuais questões formais, quando identificadas, foram devidamente tratadas por Nota de Auditoria e as providências corretivas a serem adotadas, quando fosse o caso, seriam incluídas no Plano de Providências Permanente ajustado com a UJ e monitorado pelo Controle Interno. 
149.	Por sua vez, conforme o Certificado de Auditoria (peça 8) , o Superintendente da CGU na Bahia, em razão das constatações apontadas, propôs que fossem julgadas regulares com ressalvas as contas dos servidores que ocuparam as funções de Reitor, Pró-Reitor de Planejamento e Orçamento, Pró-Reitor de Administração, Pró-Reitor de Desenvolvimento de Pessoas, bem como dos diretores da Faculdade de Medicina, do Instituto de Física e da Escola Politécnica. Além disso, considerou que deveriam ser julgadas regulares as contas dos demais responsáveis.
150.	Assim, conforme Parecer do Dirigente do Controle Interno (peça 9) , a proposta foi acolhida e submetida ao Parecer Ministerial.
151.	O Ministro de Estado da Educação atestou haver tomado conhecimento das conclusões constantes do relatório de auditoria de gestão, do certificado de auditoria, bem como do parecer conclusivo do dirigente do órgão de controle interno (peça 11) . 
Instrução preliminar
152.	Os autos foram preliminarmente instruídos na Secex-BA, nos termos das peças 12 e 13. Nessa fase, constatou-se não haver ocorrências de dano ao erário e que a CGU, por meio de recomendações, apresentou as providências que deveriam ser adotadas para mitigar as falhas na gestão da entidade.
153. 	No entanto, para algumas dessas constatações foi considerado necessário verificar se as providências adotadas pela instituição estavam em andamento e quais haviam sido as consequências, haja vista que, se indevidamente equacionadas, haveria potencial de geração de danos ao erário. São elas:
Constatação 1.1.1.4 - Quantidade significativa de prestações de contas de convênios e contratos, com fundações de apoio, recebidas e ainda não analisadas.
Constatação 2.1.1.1 - Pendência de regularização dos parâmetros de cálculo das vantagens previstas nos artigos 184 da Lei 1711/52 e 192 da Lei 8112/90 identificadas no Sistema de Trilhas de Auditoria da CGU.
Constatação 2.1.2.1 - Descumprimento de jornada de 40 horas pelos servidores técnico-administrativo em educação, com anuência dos gestores.
Constatação 2.1.3.1 - concessão da Retribuição por Titulação (RT) sem a apresentação do diploma ou apresentação posterior à concessão.
Constatação 3.2.1.3 - Parte das unidades e instalações do HUPES permaneceram sem funcionamento durante o transcorrer de 2016, em razão de falta de conclusão de obras e de instalação de equipamentos.
154.	Em razão disso, foi sugerido que, preliminarmente, fosse promovida diligência à Universidade Federal da Bahia, solicitando informações quanto ao atendimento das recomendações da CGU para resolução das questões acima mencionadas.
155.	A diligência foi autorizada por meio do Pronunciamento de peça 13 e realizada por meio do Ofício 0885/2018-TCU/SECEX-BA. Em resposta, a UFBA encaminhou os expedientes de peças 19 a 22, datados de 26/09/2017, contendo as informações requisitadas. Além disso, encaminhou diversos documentos que corroboravam as informações prestadas (peça 19, p. 5-89 e peças 20 a 22) .
Documentos e informações encaminhados em resposta a diligência
156.	Assim, em atenção ao ofício de diligência encaminhado pela Secretaria, o Magnífico Reitor da UFBA, Sr. João Carlos Pires da Silva, encaminhou o expediente contido à peça 19, p. 1-4 com as considerações, bem como documentos anexados que demonstram a situação relatada (peça 19, p. 5-89 e peças 20, 21) .
157.	Com relação à Constatação 1.1.1.4 (Quantidade significativa de prestações de contas de convênios e contratos com fundações de apoio, recebidas e não analisadas) , o Reitor informa que já foi plenamente atendido. Afirma que aumentou o quantitativo de pessoal responsável pelas análises e foram adotadas técnicas mais adequadas ao exame, o que resultou na conclusão das análises das 173 prestações de contas constantes do estoque informado em 31/dez/2016, conforme dados da CGU.
158.	Para demonstrar o cumprimento das ações, o Gestor encaminhou em anexo a relação de prestação de contas analisadas, que estavam pendentes de análise na data de 31/12/2016, que também estão disponíveis na internet (sistema SIPAC) para visualização (peça 19, p. 6-41) . 
159.	Quanto à Constatação 2.1.1.1 (Pendência de regularização dos parâmetros de cálculo das vantagens previstas nos artigos 184 da Lei 1.711/52 e 192 da Lei 8.112/90 identificados no Sistema de Trilhas de Auditoria da CGU) , o Reitor informou que foram abertos 684 processos individuais entre outubro/2017 e fevereiro/2018.
160.	Aduziu que a relação dos processos foi encaminhada à CGU, por meio de ofícios em janeiro de 2018. Assegurou que foram encaminhados ofícios aos aposentados e pensionistas que terão o valor da vantagem reduzido, a partir da folha de março/2018, totalizando 537 interessados (343 aposentados e 194 pensionistas) . Quanto aos demais interessados constantes da trilha 69, informou que seria encaminhado o resultado das apurações à CGU, a partir março/2018 (anexa cópia dos documentos constantes à peça 20, p. 10-25) .
161.	Afirmou, ainda, que, em 7/3/2018, o Sindicato dos Servidores ingressou com pedido, com efeito suspensivo, para revogar o ato de redução do valor da vantagem, o qual foi acatado, de forma excepcional, pela Coordenação de Gestão de Pessoas da Pró-Reitoria de Desenvolvimento de Pessoas - CGP/PRODEP, com base no parágrafo único do art. 61 da Lei nº 9.784/99, até julgamento do mérito. Porém, posteriormente, a partir de julho de 2018, foi decidida a redução do valor da Vantagem, atendendo ao que dispunha a Mensagem Siape 490276. Ressaltou, por fim, que não foram encontrados servidores aposentados, técnico administrativos, com a vantagem do inciso I do art. 184 da Lei l.711/52.
162.	Já quanto ao artigo 192, incisos I e II, da Lei 8.112/90, assegurou que não houve aumento dos valores constantes do mês de abril/2005, conforme relatório anexo, atendendo, assim, ao disposto na Mensagem Siape 501288/2006, em sintonia com o novo Plano de Carreira e Cargos Técnico-Administrativos em Educação - PCCTAE, cujas informações foram extraídas do Sistema Siape, comparando os meses de abril/2005, abril/2017 e abril/2018, tendo em vista entendimento do Ministério da Educação. Desta forma, não houve aumento do valor da vantagem, nos contracheques de aposentados e pensionistas, referente ao período de abril/2005 a abril/2018. (peça 19, p. 42-89 e peça 20, p. 1-9) .
163.	Com relação à Constatação 2.1.2.1 (descumprimento da jornada de 40 horas pelos serviços técnico administrativo em educação, com anuência dos gestores) , o Reitor informou que encaminhou aos dirigentes da Universidade o Oficio-Circular 022/2018/GAB/UFBA, com objetivo de cumprimento ao Decreto 1.590/2005. Registrou, também, que a Faculdade de Ciências Contábeis, nos termos do Ofício 038/201 8-DIR, de 28/5/2018 (Processo 23066.028 147/2018-32) , já está devidamente adequada às exigências do decreto (peça 20, p. 33-78 e peça 21. 1-13) .
164.	Para a Constatação 2.1.3.1  (concessão de Retribuição por Titulação (RT) sem a apresentação - do diploma ou apresentação posterior à concessão) , o Reitor ressaltou que a apuração da entrega dos diplomas ainda não foi concluída motivo pelo qual, até aquele momento, não ocorrera suspensão de RT de nenhum docente. 
165.	Considerava que não caberia qualquer reposição ao erário, uma vez que, antes da emissão do Ofício Circular 4/2017-GAB/SAA/MEC, vigorava o entendimento do MEC da possibilidade de aceitação da ata de defesa, contida no Ofício Circular 8/2014-MEC/SE/SAA, aplicando-se, assim, a Súmula TCU 249.
166.	Por fim no que concerne à Constatação 3.2.1.3  (parte das unidades e instalações do HUPES permaneceram sem funcionamento durante o transcorrer de 2016, em razão da falta de conclusão de obras e de instalação de equipamento) , o dirigente da UFBA informou que 7 (sete) obras foram concluídas, 2 (duas) se encontravam em andamento, 4 (quatro) estavam em fase de contratação de inventário, além de mais outras 10 (dez) obras, no período de novembro/2014 a maio/2018, sendo 6 (seis) obras concluídas, 3 (três) em andamento e l (uma) paralisada. Encaminhou, ainda, relatório denominado ‘Ações adotadas para as obras paralisadas e outras obras realizadas - Complexo HUPES’ pela direção do HUPES/EBSERH e da Chefia do Setor de Infraestrutura Física - Memorando 221/2018_SEINF/HUPES, de 22/5/2018 (peça 21, p. 14-67) .
167.	Posteriormente,  o dirigente da Universidade encaminhou outro expediente, contendo cópia do Mandado de Notificação e Intimação referente ao mandado de Segurança Coletivo - Processo 1005208-44.2018.4.01.3300, impetrado pelo sindicato dos servidores, em tramitação na 16ª Vara Federal Cível da Seção Judiciária da Bahia, com pedido de liminar deferido, determinando à Universidade que se ‘abstenha de proceder ou dar seguimento ao cumprimento do ato que determina a supressão ou redução da vantagem contida no art. 184, inciso II, da Lei n. 1.711/52, da folha de pagamento de todos os substituídos da autora que a percebam, nos moldes da fundamentação supra’ (peça 22) .
Análise da documentação encaminhada em resposta à diligência
168.	As questões objeto de ressalvas por parte da Controladoria Geral da União e para as quais foram demandadas informações adicionais estão sendo tratadas pelos responsáveis, de modo que não requerem outras intervenções por parte do Tribunal.
169.	Ressalta-se que a Constatação 3.2.1.3 concernente às obras no Hospital Universitário da Universidade foi objeto de apreciação quando da análise do processo de contas do exercício de 2015 (TC Processo 033.591/2016-4) , de relatoria da Ministra Ana Arraes. No Acórdão que julgou as contas dos responsáveis daquele exercício (Acórdão 422/2019-TCU-Segunda Câmara) foi determinado que a Universidade adotasse providências para viabilizar a conclusão dessas e outras obras em andamento, conforme transcrição abaixo:
1.8. Determinar à Universidade Federal da Bahia, com fundamento no art. 208, § 2º, do Regimento Interno, que apresente a este Tribunal, no prazo de 180 dias, plano de ação com vistas à conclusão das obras relacionadas abaixo, contendo, no mínimo, para cada um dos objetos, os responsáveis pelas ações e o prazo previsto para implementação:
	ID SIMEC
	NOME DA OBRA

	1230
	Construção do edifício sede da Escola de Música

	1231
	Sede do Instituto de Ciência da Informação

	1235
	Ampliação e reforma – 1ª Etapa – Escola de Dança

	1238
	Reforma e ampliação Escola Medicina Veterinária

	13063
	Construção Complexo IHAC – Bloco B

	46959
	Ponto de distribuição de refeições - Canela

	9260
	Construção do Anexo do Inst. de Física e de Química

170.	Já o subitem 1.9. determinava à Sec/BA (ou Secretaria que daria continuidade ao trabalho) que monitorasse o cumprimento da determinação. No momento, o processo TC Processo 033.591/2016-4 está em fase de notificações do Acórdão.
171.	Também há que se ressaltar o esforço demonstrado pela instituição para solucionar o grande estoque de contas apresentadas pelas entidades parceiras e convenentes, as quais vinham se acumulando ao longo dos anos (Constatação 1.1.1.4) . A instituição alocou recursos humanos, remodelou o processo de análise das prestações de contas e, ao fim, a questão foi solucionada. Por tais motivos, entende-se elidida a ressalva.
172.	Quanto as demais constatações, observa-se que a 2.1.1.1 (Pendência de regularização dos parâmetros de cálculo das vantagens previstas nos artigos 184 da Lei 1.711/52 e 192 da Lei 8.112/90 identificados no Sistema de Trilhas de Auditoria da CGU) teve seu desfecho adiado em razão da judicialização da questão (processo 1005208-44.2018.4.01.3300, 16ª Vara Federal na Bahia) .
CONCLUSÃO
173.	Pelo exame acima, corroborando a opinião externada pela Controladoria Geral da União, não se observou constatações em que houvesse dano ao erário. Ademais, a própria CGU, por meio de recomendações, apresentou as providências que deverão ser adotadas para mitigar as falhas na gestão da entidade. 
174.	Considerando a análise realizada, bem como as conclusões a que chegaram os técnicos da Controladoria-Geral da União - CGU/PR e, ainda, levando em conta as análises dos  documentos encaminhados, propõe-se julgar regulares com ressalvas as contas de João Carlos Salles Pires da Silva, CPF XXX.474.425-XX, Reitor (Gestão 01/01 a 31/12/2016) ; Eduardo Luiz de Andrade Mota, CPF XXX.703.255-XX, Pró-Reitor de Planejamento e Orçamento (Gestão 01/01 a 3/1/2016, 3/2 a 31/7 e 16/8 a 31/12/2016) ; José Murilo Philigret de Oliveira Baptista, CPF XXX.266.707-XX, Pró-Reitor de Administração (Gestão de 28/01 a 24/06 e 01/09 a 31/12/2016) ; Lorene Louise Silva Pinto, CPF XXX.137.475-XX, Pró-Reitora de Desenvolvimento de Pessoas (Gestão de 01/01 a 14/02, 01/03, 05/03 a 04/04, 08/04 a 10/04, 26/04 a 02/10 e 18/10 a 31/12/2016) , Luis Fernando Fernandes Adam, CPF XXX.919.385-XX, Diretor da Faculdade de Medicina (Gestão de 15/01 a 20/06 e 01/07 a 31/12/2016) ; Raimundo Muniz Teixeira Filho, CPF XXX.760.035-XX, Diretor do Instituto de Física, (Gestão de 01/01 a 08/07/2016) , Ricardo Carneiro de Miranda Filho, CPF XXX.865.305-XX, Diretor do Instituto de Física (Gestão de 11/07 a 06/11 e 17/11 a 31/12/2016) e Tatiana Bittencourt Dumet, CPF XXX.397.005-XX, Diretora da Escola Politécnica (Gestão de 09/01 a 14/02, 01/03 a 31/08 e 13/09 a 31/12/2016) , em consonância com as determinações contidas nos arts, 16, inciso II, e 18 da Lei 8.443/1992, c/c o art. 208 do Regimento Interno deste Tribunal, tendo em vista o consignado no Certificado de Auditoria 201700844 – peça 8. 
175.	Cabe registrar que os fatores motivadores das ressalvas dos responsáveis consistiram nos seguintes aspectos constantes do Certificado de Auditoria:
	a) quantidade significativa de prestações de contas de convênios e contratos, com fundações de apoio, recebidas e ainda não analisadas (item 1.1.1.4) ; 
	a.1) esta ressalva foi elidida em vista da informação de que não existem mais prestações de contas pendentes;
	b) fragilidades nos controles do Conselho Superior da UFBA quanto à verificação do cumprimento pelas fundações de apoio da divulgação das informações exigidas pela Lei nº 8.958/1994 para transparência dos projetos apoiados (item 1.1.1.7) ;
	c) pendência de regularização dos parâmetros de cálculo das vantagens previstas nos artigos 184 da Lei 1711/52 e 192 da Lei 8112/90 identificadas no Sistema de Trilhas de Auditoria da CGU (item 2.1.1.1) ;
	d) ausência de plano de ações e metas que viabilizem a implementação das diretrizes relativas à gestão de pessoas (item 2.1.1.6) ; 
	e) descumprimento de jornada de 40 horas pelos servidores técnico-administrativo em educação, com anuência dos gestores (item 2.1.2.1) ; 
	f) concessão da Retribuição por Titulação sem a apresentação do diploma ou apresentação posterior à concessão (item 2.1.3.1) ;
	f.1) entende-se que esta ressalva também deveria ser desconsiderada em vista de que as concessões feitas estavam de acordo com o Ofício Circular 8/2014-MEC/SE/SAA, e que a alteração, determinando ser concedida a vantagem apenas com a apresentação do diploma, ocorreu somente após o Acórdão 11374/2016-TCU-Segunda Câmara – Ana Arraes de final de 2016 e a emissão dos Ofícios Circulares 818/2016-MP, de 9/12/2016 e 4/2017-GAB/SAA/MEC, de 11/4/2017. Observe-se que, além disso, posteriormente diversas decisões judiciais foram favoráveis ao entendimento anterior, de que a concessão poderia ser feita nos moldes do disposto no Ofício Circular 8/2014-MEC/SE/SAA, desde que o diploma fosse apresentado em até 180 dias após a concessão, eis que a Lei 12.772/2012 exige titulação comprovada, sem especificar a necessidade de que tal seja feita por meio única e exclusivamente por meio da apresentação do diploma (peça 23) .
	g) ausência de justificativa de preços, referentes aos valores das bolsas e remunerações a pessoas físicas nos processos de Dispensa de Licitação para contratação de fundação de apoio (item 3.1.1.2) ; 
	g.1) Esta ressalva vai de encontro do disposto no Decreto 7.423/2010, o qual, no seu art. 7º, que regula a concessão de bolsas, não exige a realização de pesquisa de preços, e sim que, para a fixação dos valores das bolsas, sejam levados em conta critérios de proporcionalidade com relação à remuneração regular do beneficiário e, sempre que possível, com os valores de bolsas correspondentes concedidas por agências oficiais de fomento. Na ausência de bolsa correspondente, que o valor seja compatível com a formação do beneficiário e a natureza do projeto. Além disso, o outro requisito do Decreto é que a soma da remuneração, retribuições e bolsas recebidas não excedam o maior valor recebido pelo funcionalismo público federal, nos termos do art. 37, XI, da Constituição Federal. O artigo 26 da Lei 8.666/1993, citado como critério para a ressalva, diz que o processo de dispensa será instruído, no que couber, com justificativa de preço, o qual não menciona valor de bolsa especificamente, tampouco salário, dando a entender que a justificativa de preço se refere ao serviço como um todo. Ressalte-se que o relacionamento das universidades com suas fundações de apoio está sujeito a regras próprias, expressas na Lei 8.958/1994, Decreto 7423/2010, Lei 10.973/2004, Decreto 5.563/2005, Lei 12.863/2013 e Decreto 8241/2014. E em nenhum destes existe a exigência de que seja feita pesquisa de preço para o estabelecimento de valor de bolsa, salvo em relação às agências de fomento. O que é recomendável é que a Universidade possua normativo interno regulando a forma de seleção de bolsista, de modo a conferir transparência ao processo de escolha, e defina os valores de bolsas conforme a titulação do beneficiário, entre outros requisitos. Por tais motivos, entende-se que essa ressalva não procede;
	h) desvio de finalidade na execução de contrato de prestação de serviços de apoio à gestão e fiscalização de contratos administrativos (item 3.2.1.2) ; 
	i) parte das unidades e instalações do Hupes permaneceram sem funcionamento durante o transcorrer de 2016, em razão de falta de conclusão de obras e de instalação de equipamentos (item 3.2.1.3) ;
	j) deficiência no processo de planejamento estratégico institucional, em face da não apresentação de instrumentos complementares de planejamento (planos táticos e operacionais) e de monitoramento da evolução de metas e indicadores (PDI 2012-2016) ; bem como de não aprovação do novo PDI 2017-2021 (item 4.1.1.1) ;
176.	As motivações da CGU estão expressas em matriz específica (peça 10) , conforme orientação contida no § 5º do art. 8º da Resolução - TCU 234/2010, alterada pela Resolução - TCU 244/2010.
177.	De outro lado, propõe-se que sejam julgadas regulares as contas dos demais responsáveis, dando-lhes quitação plena, em conformidade com o art. 16, inciso I, e 17 da Lei 8.443/92, c/c com o art. 207 do Regimento Interno deste Tribunal.
PROPOSTA DE ENCAMINHAMENTO
178.	Diante do exposto, submetem-se os autos à consideração superior, propondo:
178.1	com fundamento nos arts. 1º, inciso I, 16, inciso I, 18 e 23, inciso II, da Lei 8.443/1992 c/c os arts. 1º, inciso I, 208 e 214, inciso II, do Regimento Interno, que sejam julgadas regulares com ressalvas as contas dos seguintes dirigentes da Universidade Federal da Bahia, dando-lhes quitação, em razão das seguintes ocorrências relativas às contas da Unidade Jurisdicionada no exercício de 2016, constantes do Relatório de Auditoria de Gestão 201700844, produzido pela Controladoria Geral da União: 
	a) João Carlos Salles Pires da Silva, CPF XXX.474.425-XX, Reitor (Gestão 01/01 a 31/12/2016) :
	a.1) fragilidades nos controles do Conselho Superior da UFBA quanto à verificação do cumprimento pelas fundações de apoio da divulgação das informações exigidas pela Lei nº 8.958/1994 para transparência dos projetos apoiados (item 1.1.1.7) ;
	a.2) ausência de plano de ações e metas que viabilizem a implementação das diretrizes relativas à gestão de pessoas (item 2.1.1.6) ;
	a.3) descumprimento de jornada de 40 horas pelos servidores técnico-administrativo em educação, com anuência dos gestores (item 2.1.2.1) ;
	a.5) parte das unidades e instalações do Hupes permaneceram sem funcionamento durante o transcorrer de 2016, em razão de falta de conclusão de obras e de instalação de equipamentos (item 3.2.1.3) ;
	a.6) deficiência no processo de planejamento estratégico institucional, em face da não apresentação de instrumentos complementares de planejamento (planos táticos e operacionais) e de monitoramento da evolução de metas e indicadores (PDI 2012-2016) ; bem como de não aprovação do novo PDI 2017-2021 (item 4.1.1.1) ;
	b) Eduardo Luiz de Andrade Mota, CPF XXX.703.255-XX, Pró-Reitor de Planejamento e Orçamento (Gestão 01/01 a 3/1/2016, 3/2 a 31/7 e 16/8 a 31/12/2016) :
	b.1) deficiência no processo de planejamento estratégico institucional, em face da não apresentação de instrumentos complementares de planejamento (planos táticos e operacionais) e de monitoramento da evolução de metas e indicadores (PDI 2012-2016) ; bem como de não aprovação do novo PDI 2017-2021 (item 4.1.1.1) ;
	c) José Murilo Philigret de Oliveira Baptista, CPF XXX.266.707-XX, Pró-Reitor de Administração (Gestão de 28/01 a 24/06 e 01/09 a 31/12/2016) :
 	c.1) descumprimento de jornada de 40 horas pelos servidores técnico-administrativo em educação, com anuência dos gestores (item 2.1.2.1) ; 
	c.2) desvio de finalidade na execução de contrato de prestação de serviços de apoio à gestão e fiscalização de contratos administrativos (item 3.2.1.2) ;
	d) Lorene Louise Silva Pinto, CPF XXX.137.475-XX, Pró-Reitora de Desenvolvimento de Pessoas (Gestão de 01/01 a 14/02, 01/03, 05/03 a 04/04, 08/04 a 10/04, 26/04 a 02/10 e 18/10 a 31/12/2016) :
	d.1) pendência de regularização dos parâmetros de cálculo das vantagens previstas nos artigos 184 da Lei 1711/52 e 192 da Lei 8112/90 identificadas no Sistema de Trilhas de Auditoria da CGU (item 2.1.1.1) ;
	d.2) ausência de plano de ações e metas que viabilizem a implementação das diretrizes relativas à gestão de pessoas (item 2.1.1.6) ;
	d.3) descumprimento de jornada de 40 horas pelos servidores técnico-administrativo em educação, com anuência dos gestores (item 2.1.2.1) ; 
	e) Luis Fernando Fernandes Adam, CPF XXX.919.385-XX, Diretor da Faculdade de Medicina (Gestão de 15/01 a 20/06 e 01/07 a 31/12/2016) , Raimundo Muniz Teixeira Filho, CPF XXX.760.035-XX, (Gestão de 01/01 a 08/07/2016) e Ricardo Carneiro de Miranda Filho, CPF XXX.865.305-XX, Diretores do Instituto de Física (Gestão de 11/07 a 06/11 e 17/11 a 31/12/2016) , e Tatiana Bittencourt Dumet, CPF XXX.397.005-XX, Diretora da Escola Politécnica (Gestão de 09/01 a 14/02, 01/03 a 31/08 e 13/09 a 31/12/2016) :
	e.1) descumprimento de jornada de 40 horas pelos servidores técnico-administrativo em educação, com anuência dos gestores (item 2.1.2.1) ;
178.2	com fundamento nos arts. 1º, inciso I, 16, inciso I, 17 e 23, inciso I, da Lei 8.443/1992 c/c os arts. 1º, inciso I, 207 e 214, inciso I, do Regimento Interno, que sejam julgadas regulares as contas dos srs. Paulo Cesar Migues de Oliveira (CPF XXX.073.925-XX) , Fabiana Dultra Britto (XXX.726.338-XX) , Olival Freire Junior (XXX.003.005-XX) , Penildon Silva Filho (XXX.492.195-XX) e Cássia Virginia Bastos Maciel (XXX.247.945-XX) , dando-lhes quitação plena;
178.3	encaminhar cópia da deliberação que vier a ser proferida à UFBA, esclarecendo que o conteúdo completo do relatório e voto podem ser obtidos no endereço www.tcu.gov.br/acordaos.”
3.		O diretor da 4ª Diretoria Técnica, mediante delegação de competência, pronunciou-se em nome da unidade nos seguintes termos (peça 30) :
“1.	Nos termos da delegação de competência dada pela Portaria-SecexEducação 3/2019, manifesto-me de acordo com a proposta de encaminhamento de peça precedente, especialmente considerando que:
1.1.	a Controladoria-Geral da União, em seu Certificado de Auditoria (peça 8) , opinou pela regularidade com ressalvas das contas de nove gestores, e regulares para os demais responsáveis;
1.2.	diante da complexidade das ações que são executadas numa Instituição do porte da Universidade, as impropriedades narradas pela CGU são de menor gravidade, sendo suficientes as recomendações emanadas pelo órgão de Controle Interno (peça 7) ;
1.3.	entre as análises realizadas pela equipe da CGU, não foi constatada ocorrência de dano ao erário (peça 7, p. 13) ;
1.4.	após a realização de diligências à UFBA para a apresentação de informações e documentos que demonstrassem o cumprimento das recomendações emanadas pela Controladoria Geral da União (peça 15) , a Universidade apresentou respostas, analiticamente examinadas na instrução de peça 29;
1.5.	o exame da prestação de contas dos gestores deve ser realizado enfocando-se os aspectos mais relevantes, de maior risco e de maior materialidade;
1.6.	como consta no Voto do relator Weder de Oliveira no Acórdão 2607/2010-TCU-Plenário, a atuação do Tribunal deve concorrer, por meio do exame e do julgamento das tomadas e das prestação de contas, para o alcance dos objetivos institucionais e dos resultados das unidades jurisdicionadas, formulando encaminhamentos que possam contribuir para o aperfeiçoamento da gestão pública;
1.7.	nesse sentido e em razão das alterações organizacionais do Tribunal promovidas pela Resolução-TCU 305/2018, esta SecexEducação poderá promover ações de âmbito nacional, mais amplas e sistêmicas, de modo a integrar o exame e julgamento dos processos de contas com a avaliação do resultado das políticas públicas, o controle da conformidade dos atos de gestão e a análise das estruturas de governança das entidades, a fim de contribuir para o aperfeiçoamento das Instituições Federais de Ensino Superior.
II
2.	Considera-se necessário, entretanto, aprofundar a análise quanto a uma das situações identificadas neste processo e em diversas outras prestações de contas ainda pendentes de apreciação, podendo-se citar os TCs Processo 034.696/2018-0 (Universidade Federal de Alagoas, relator Walton Alencar Rodrigues) , Processo 033.584/2018-4 (Universidade Federal do Rio Grande do Norte, relator Walton Alencar Rodrigues) e Processo 034.181/2017-2 (Universidade Federal do Amazonas, relatora Ana Arraes) . 
3.	Para melhor ordenamento processual, nas instruções de mérito das referidas prestações de contas, em exame por esta SecexEducação, está consignado que o tema está sendo aprofundado nos presentes autos, inexistindo naqueles processos qualquer proposta de encaminhamento relacionada com a questão.
4.	Trata-se do pagamento da Retribuição por Titulação (RT) , gratificação prevista no art. 17 da Lei 12.772/2012, que dispõe sobre o plano de carreiras do magistério federal, in verbis (grifos inseridos) :
Art. 17.  Fica instituída a RT, devida ao docente integrante do Plano de Carreiras e Cargos de Magistério Federal em conformidade com a Carreira, cargo, classe, nível e titulação comprovada, nos valores e vigência estabelecidos no Anexo IV.
§ 1º A RT será considerada no cálculo dos proventos e das pensões, na forma dos regramentos de regime previdenciário aplicável a cada caso, desde que o certificado ou o título tenham sido obtidos anteriormente à data da inativação.
5.	Tal gratificação existia ao menos desde a alteração promovida pela Lei 11.784/2008 na Lei 11.344/2006, e foi atualizada pela Lei 12.772/2012. 
6.	Em 2014, o Ministério da Educação havia emitido o Ofício-Circular 8/2014, direcionado às instituições federais de ensino, visando uniformizar os procedimentos a serem adotados em relação à RT, esclarecendo que poderiam ser aceitos como comprovação do grau de Mestre ou Doutor, a Ata conclusiva de defesa de dissertação ou tese, onde estivesse consignada a aprovação do discente sem ressalvas  (peça 24) .
7.	Seguindo a orientação, as Instituições Federais de Ensino Superior (IFES) concediam a gratificação mediante a apresentação de diploma, ata da dissertação ou da tese, ou mesmo mediante a apresentação de outros documentos idôneos, como certificados, atestados e declarações de obtenção da titulação.  
III
8.	Em razão de fiscalização levada a efeito pela Secretaria de Fiscalização de Pessoal (Sefip) , no âmbito do TC Processo 009.095/2015-2, o Tribunal proferiu o Acórdão 11374/2016-TCU-Segunda Câmara, de relatoria da ministra Ana Arraes, por meio do qual, no que ora interessa, foram proferidos os seguintes itens (observação e grifos inseridos) :
9.1.4. [determinar à UFERSA que] suspenda imediatamente o procedimento de autorização de pagamento da retribuição por titulação - RT mediante apresentação de outro documento que não o diploma de conclusão do curso, exigido nos arts. 17 e 18 da Lei 12.772/2012;
9.1.5. no prazo de 180 (cento e oitenta) dias, solicite a apresentação do diploma dos servidores que já recebem a RT sem o citado documento e suspenda o pagamento dessa parcela no caso daqueles que não atenderem à solicitação, dispensada a reposição dos valores indevidamente recebidos de boa-fé pelos beneficiários, consoante súmula TCU 249.
9.2. recomendar à Secretaria de Gestão de Pessoas e Relações de Trabalho do Ministério do Planejamento, Desenvolvimento e Gestão, órgão central do Sipec, que expeça orientação a todas as suas unidades que pagam a RT no sentido de exigir a apresentação do diploma de conclusão de curso como requisito para seu pagamento, em cumprimento aos arts. 17 e 18 da Lei 12.772/2012;
9.	Em razão desses comandos, o então Ministério do Planejamento expediu o Ofício-Circular 818/2016-MP (peça 25) no qual foi comunicado aos órgãos e entidades que efetuavam o pagamento de Retribuição por Titulação sobre a obrigação de exigirem a apresentação do diploma de conclusão de curso como requisito para sua concessão. Ainda, houve orientação para que os órgãos verificassem se os pagamentos estavam de acordo com a legislação de regência sobre o assunto e o entendimento do Tribunal.
10.	Em 7/4/2017, o MEC, por meio do Ofício-Circular 3/2017/GAB/SSA/SAA-MEC (peça 26) , comunicou a revogação do Ofício Circular 8/2014 e orientou as IFES a observarem o disposto no Ofício-Circular 818/2016-MP e no Acórdão 11374/2016-TCU-Segunda Câmara.
11.	Desde então, as diferentes IFES vêm adotando providências para atendimento das novas orientações, registrando-se que nas Universidades e Institutos Federais existem quase 120.000 docentes, dos quais mais de 31.000 tem mestrado e cerca de 77.000 tem doutorado (fonte:  Sinopses Estatísticas da Educação Superior-2017) , o que demanda esforço relevante pelas entidades, ainda que não seja necessário realizar o levantamento para a totalidade dos servidores.
IV
12.	Paralelamente ao trabalho de regularização, as IFES também tiveram que enfrentar ações judiciais, promovidas individualmente ou por meio de entidades (associações e sindicatos) , a exemplo das abaixo referidas (grifos inseridos) :
Tribunal Regional Federal da 5ª Região TRF-5 - Apelação Cível: AC 08011614520174058308 PE
ADMINISTRATIVO. MAGISTÉRIO SUPERIOR. RETRIBUIÇÃO POR TITULAÇÃO. EXIGÊNCIA DE APRESENTAÇÃO DE DIPLOMA COMO REQUISITO PARA O PAGAMENTO. TITULAÇÃO COMPROVADA ATRAVÉS DE ATA DE DEFESA DE DOUTORADO QUE ATESTA A APROVAÇÃO DO TRABALHO SEM RESSALVAS. POSSIBILIDADE. APELAÇÃO IMPROVIDA. 
 (...) 
2. O autor, ora apelado, professor do magistério superior do quadro de pessoal da UNIVASF, ingressou em 16/01/17 com requerimento administrativo de aceleração de progressão, para fins de recebimento da RT (Retribuição por Titulação) , pela conclusão do doutorado, porém teve o seu pedido indeferido por não ter apresentado o diploma de doutorado, mas apenas a ata de defesa de doutorado, sendo o pedido deferido posteriormente, somente a partir de 02/05/17, data em que apresentou o diploma exigido. 
3. Em novo requerimento administrativo o apelado solicitou o ‘pagamento da Retribuição Por Titulação retroativo à data da apresentação do processo com a documentação para aceleração da promoção’ (processo nº 23402.001345/2017-18) , ou seja, a partir de 16/01/17, mas o pedido foi negado com fundamento no Acórdão 11374/2016-TCU-Segunda Câmara e Ofício Circular nº 818/2016-MP, de 09/12/16, que determinaram a suspensão de pagamento de Retribuição por Titulação mediante apresentação de outro documento que não o diploma de conclusão do curso. Busca, com a presente ação, o pagamento da RT de Doutor no período de 16/01/17 a 01/05/17 (dia anterior à implantação) , bem como a fixação da primeira data como marco inicial da aceleração da promoção funcional que faria jus a partir de então. 
4. A sentença decidiu pela procedência do pedido autoral, por entender que, embora à época do requerimento administrativo (16/01/17) o apelado ainda não estivesse de posse do seu diploma, a documentação que instruiu o seu pedido não deixava dúvida de que ele havia concluído o doutorado, sendo devida a RT de Doutor a partir da data do requerimento.
5. Dispõe o art. 17 da Lei nº 12.772/2012 que a RT é ‘devida ao docente integrante do Plano de Carreiras e Cargos de Magistério Federal em conformidade com a Carreira, cargo, classe, nível e titulação comprovada, nos valores e vigência estabelecidos no Anexo IV’. O art. 48 da LDB, por sua vez, estabelece que ‘os diplomas de cursos superiores reconhecidos, quando registrados, terão validade nacional como prova da formação recebida por seu titular’.
6. Da leitura dos referidos dispositivos legais se conclui que não há determinação legal no sentido de que a prova da titulação somente pode ser feita através do diploma, este é um dos meios. A exigência para o recebimento da RT é de ‘titulação comprovada’ e tal exigência foi cumprida, no caso concreto, com a apresentação da Ata de Defesa de Doutorado, que atestou que no dia 22/12/16 o apelado defendeu a tese ‘Uma Abordagem Preditiva da Evasão na Educação a Distância a partir dos Construtos da Distância Transacional’, tendo o seu trabalho sido aprovado, sem ressalvas (id. 4058308.4131331, p. 4/11) , podendo o diploma ser apresentado posteriormente, o que foi feito.
7. Esta eg. 3ª Turma já esposou o entendimento de que o diploma não é o único meio para se comprovar a titulação e que a orientação do TCU (Acórdão 11374/2016-TCU-Segunda Câmara) para que se exija a apresentação de diploma como requisito para o pagamento de Retribuição por Titulação afronta o princípio da razoabilidade e não encontra amparo na Lei nº 12.772/2012, que não faz tal exigência (APELREEX 0800374-16.2017.4.05.8308, Rel. De. Federal Fernando Braga Damasceno, julg. Em 16/11/17) . No mesmo sentido, o seguinte julgado da 1ª Turma: AC 0801073-24.2018.4.05.8000, Rel. Des. Federal Roberto Machado, julg. em 25/07/2018. 
8. Apelação improvida. Condenação da recorrente ao pagamento de honorários recursais, nos termos do art. 85, parágrafo 11, CPC/2015, ficando os honorários sucumbenciais majorados de 10% para 12% do valor atualizado da causa. 
STJ - Recurso Especial 1.634.988 - PB (2016/0283094-6) 
Trata-se de recurso especial da UNIVERSIDADE FEDERAL DE CAMPINA GRANDE - UFCG, fundado na alínea ‘a’ do permissivo constitucional, interposto contra acórdão do Tribunal Regional Federal da 5ª Região, assim ementado (e-STJ fl. 203) : 
ADMINISTRATIVO. SERVIDOR PÚBLICO. RETRIBUIÇÃO POR TITULAÇÃO. MESTRADO EM ENGENHARIA ELÉTRICA. EXIGÊNCIA DE DIPLOMA. APRESENTAÇÃO DE CERTIFICADO DE CONCLUSÃO. POSSIBILIDADE. 
1. A jurisprudência assente nesta egrégia Corte Regional, consolidou-se no sentido de que deve ser aceita, para comprovação do título de doutorado, a declaração da universidade de que foi defendida com sucesso tese e de que o aluno está apto a receber o diploma. 
2. Precedentes: PJE: 08013819720134058400, APELREEX/RN, RELATOR: DESEMBARGADOR FEDERAL FRANCISCO CAVALCANTI, Primeira Turma, JULGAMENTO: 31/10/2013; PROCESSO: 00025217520124058000, AC555820/AL, RELATOR: DESEMBARGADOR FEDERAL VLADIMIR CARVALHO, Segunda Turma, JULGAMENTO: 17/09/2013, PUBLICAÇÃO: DJE 26/09/2013 - Página 290. 
3. Apelação e remessa oficial improvidas
V
13.	Ainda, por ocasião dos trabalhos realizados pela Controladoria-Geral da União (CGU) relacionados com as prestações de contas do exercício de 2016 das Universidades e Institutos Federais, foi definido que seria verificada a conformidade da concessão de adicional de retribuição por titulação.
14.	Por esta razão, diversas ocorrências foram consignadas nos relatórios da CGU, conforme exemplos das seguintes Recomendações (grifos inseridos) :
UFPE: Analisar os processos administrativos anteriores ao exercício de 2016, relativos a concessão de Retribuição por Titulação a todos os docentes da UFPE, inclusive os aposentados, para verificação de que, em todos os casos, foi apresentada cópia do devido diploma que respaldasse a concessão da retribuição na titulação requerida, em observância ao entendimento consubstanciado na Lei nº 12.772, de 28 de dezembro de 2012, no Ofício Circular nº 818/2016-MP, de 9 de dezembro de 2016, e no Acórdão 11374/2016-TCU-Segunda Câmara (Processo TC Processo 009.095/2015-2) , item 9.2. Caso o diploma não tenha sido apresentado, notificar o respectivo servidor da necessidade de apresentação do documento até o fim de prazo fixado, sob pena de suspensão do pagamento e obrigação de devolução dos valores indevidamente pagos.
IF-Sertão-PE: Confirmar a existência do diploma de todos os servidores, ativos e aposentados, que recebem retribuição por titulação, inclusive por RSC, e para os casos de ausência de documentação, notificar o servidor para que no prazo de 180 dias, apresente o diploma e suspender o pagamento dessa parcela no caso daqueles que não atenderem à solicitação, conforme entendimento disposto no Acórdão 11374/2016-TCU-Segunda Câmara.
UFRA: Efetuar o levantamento de todos os servidores para os quais houve a concessão de retribuição por titulação com base em atas e declarações, sem a apresentação do devido diploma de conclusão de curso e, após encerrado o prazo de 180 dias de que trata a NOTA nº 28/PROGEP/UFRA, suspender o pagamento da retribuição por titulação aos servidores que não apresentarem o diploma.
IFAC: Fazer o levantamento de todas as Retribuições por Titulação por RSC concedidas em desacordo com os normativos vigentes, corrigindo as inconsistências detectadas mediante a retificação das portarias de concessão, e providenciar a devolução de valores ao Erário quando for o caso.
UFPR: Recomenda-se a revisão de todos os processos de concessão das Retribuições de Titulação, requisitando a apresentação do diploma em caso de sua ausência.
UFBA: Revisar as concessões de Retribuição por Titulação não incluídas no escopo da análise (2016) , e solicitar diploma a todos os servidores que tiveram a concessão sem apresentação do mesmo, de modo a regularizar a situação.
UFMT: Revisar o procedimento de concessão do adicional de Retribuição por Titulação, de forma a determinar um prazo máximo para a apresentação do diploma de conclusão de curso, nos termos da Lei nº 12.772/2012 e do Acórdão 5983/2017-TCU-Segunda Câmara.
15.	Todas essas recomendações foram, portanto, objeto de análise em processos de prestações de contas, julgados ou ainda pendentes.  
VI
16.	No âmbito deste Tribunal, ao menos duas outras deliberações, posteriores ao Acórdão 11374/2016-TCU-Segunda Câmara, trataram do tema, na seguinte forma (observações e grifos inseridos) :
Acórdão 5983/2017-TCU-Segunda Câmara, relatora Ana Arraes:
1.9.1. [dar ciência do IFRN que] até que haja pronunciamento definitivo por parte do Ministério da Educação sobre a matéria, a ata de defesa de dissertação ou tese para fins de comprovação da conclusão de cursos de mestrado e doutorado, que não contenha ressalvas, é documento hábil à comprovação da titulação para fins legais, desde que o servidor apresente o citado diploma posteriormente, consoante orientação contida no Ofício-Circular 8/2014-MEC/SE/SAA [ora revogado] e o entendimento constante do Parecer 240/2016/ASJUR-MTF/CGU/AGU, da Assessoria Jurídica junto ao Ministério da Transparência, da Fiscalização e Controle-CGU;
Acórdão 6492/2017-TCU-Segunda Câmara, relatora Ana Arraes:
Voto
13. Por último, quanto à falta de documentação probatória para amparar o pagamento de Retribuição por Titulação (RT) , a UFAL procedera à notificação de todos os beneficiários para que apresentassem o diploma correspondente e já trouxe ao Tribunal comprovação necessária à legitimação da parcela remuneratória para 9 dos 15 servidores indicados pela equipe de auditoria. 
14. Destarte, com ajustes de forma pertinentes, acolho o encaminhamento sugerido pela Sefip e voto por determinar à Universidade que se abstenha de autorizar o pagamento da Retribuição por Titulação (RT) quando não apresentado pelo interessado diploma de conclusão do curso ou documento considerado equivalente pelo Ministério da Educação.
 (...) 
Acórdão
 (...) 
9.1.4. [determinar à UFAL que] abstenha-se de autorizar o pagamento da Retribuição por Titulação (RT) quando não apresentado pelo interessado diploma de conclusão de curso ou documento considerado equivalente pelo Ministério da Educação;
9.1.5. requeira aos servidores que recebem Retribuição por Titulação (RT) a apresentação de diploma de conclusão de curso ou documento considerado equivalente pelo Ministério da Educação e, se a documentação necessária à legitimação da parcela remuneratória não for apresentada em até 180 (cento e oitenta) dias, interrompa o seu pagamento;
9.1.6. comunique aos interessados que o efeito suspensivo proveniente da eventual interposição de recursos junto ao TCU não os eximirá da devolução dos valores indevidamente recebidos após o transcurso dos prazos fixados nesta deliberação, em caso de não provimento dos apelos.
9.2. dispensar a reposição dos valores indevidamente recebidos de boa-fé pelos beneficiários, consoante a súmula TCU 106;
9.3. dar ciência à Universidade Federal de Alagoas de que a continuidade dos pagamentos irregulares, depois de vencidos os prazos fixados pelo Tribunal, pode dar causa à responsabilização solidária da autoridade competente e à consequente obrigação de ressarcimento dos recursos;
VII
17.	Todo esse contexto acarreta certa insegurança jurídica e causa transtornos administrativos na área da gestão de pessoas das Universidades. Talvez por esta razão que a Associação Nacional dos Dirigentes das Instituições Federais de Ensino Superior (Andifes) havia pleiteado a revisão do disposto no item 9.2 do Acórdão 11374/2016-TCU-Segunda Câmara, como referido em Comunicação da Presidência constante da Ata 48/2017-TCU-Plenário.   
18.	Na ocasião, o então Presidente Raimundo Carreiro havia consignado que ‘o próprio TCU, através do Acórdão 5983/2017-TCU-Segunda Câmara (também da relatoria da Ministra Ana Arraes) , revisou o entendimento anterior nos seguintes termos: ‘até que haja pronunciamento definitivo por parte do Ministério da Educação sobre a matéria, a ata de defesa de dissertação ou tese para fins de comprovação da conclusão de cursos de mestrado e doutorado, que não contenha ressalvas, é documento hábil à comprovação da titulação para fins legais, desde que o servidor apresente o citado diploma posteriormente [...]’’.
19.	Por meio dos Avisos 1229, 1230 e 1231/2017, todos constantes do TC Processo 026.314/2016-9, o Tribunal deu ciência desse entendimento ao Ministério da Educação, ao Ministério da Transparência e Controladoria-Geral da União e ao Ministério do Planejamento, Desenvolvimento e Gestão.
VIII
20.	Como consta na Nota Técnica SEI nº 13/2019/CGCAR ASSES/CGCAR/DESEN/SGP/SEDGG-ME (peça 27, p. 3-6) havia divergências quanto à questão entre os diferentes órgãos do poder executivo federal.
21.	Para o Ministério da Educação, em razão de entendimento apresentado pela sua Consultoria Jurídica, todas as instituições federais de ensino deveriam exigir a apresentação do diploma de conclusão do curso tanto para ingresso como para concessão de benefícios inerentes às carreiras (peça 27, p. 4, item 14) .
22.	Para a Secretaria de Gestão e Desempenho de Pessoal (SGP) do Ministério da Economia, órgão central do SIPEC, por meio da Nota Técnica nº 24195/2018-MP, o entendimento era de que a formação do servidor somente teria validade com o registro do título correspondente, sendo apenas o diploma ou o certificado o documento hábil para a formalização do pedido de quaisquer benefícios financeiros (peça 27, p. 4, item 16) .
23.	Por sua vez, a Conjur do Ministério do Planejamento, Desenvolvimento e Gestão havia se posicionado em sentido diverso tanto do MEC quanto do entendimento apresentado pela SGP, entendendo que ‘a exigência da demonstração de que foram atendidos todos os requisitos exigidos no procedimento de titulação, em curso reconhecido pelo Ministério da Educação, bem como de que foi instaurado processo de expedição e registro do certificado ou diploma pertinente, supriria a necessidade de que o servidor apresente certificado ou diploma, conforme o caso, para a obtenção de benefício funcional. Não haveria prejuízo à Administração, pois preservada estaria a possibilidade de fiscalização do efetivo direito do interessado ao incentivo ou gratificação. O servidor, por sua vez, não seria compelido a arcar com o ônus da demora no recebimento do certificado ou diploma, variável conforme as circunstâncias envolvidas e o rito adotado pela instituição de ensino responsável, sobre os quais não pode intervir’ (peça 27, p. 4, item 17) .
24.	Dadas as divergências, a Comissão Permanente de Assuntos de Servidor Público (CPASP) exarou o Parecer 1/2019/CPASP/CGU/AGU, aprovado pelo Advogado-Geral da União por meio do Despacho nº 230/2019 (peça 28) , o que faz com que o entendimento desse Parecer prevaleça sobre os entendimentos contrários, como consta à peça 27, p. 5, item 20.
25.	Segundo essa manifestação, o pagamento da retribuição por titulação aos servidores públicos pode ser iniciado mediante a apresentação de comprovante provisório de conclusão do curso de pós-graduação.
26.	O parecer não dispensa a apresentação do diploma, mas autoriza a requisição da gratificação por meio da certidão ou ata de defesa da banca de pós-graduação em curso reconhecido pelo Ministério da Educação. Ou seja, admite o pagamento do benefício a partir do momento em que o servidor for aprovado no curso, não havendo mais pendências para aquisição do título.
27.	A manifestação da AGU também ressalta que os atos de expedição de diploma ou certificado de pós-graduação estão amparados por fé-pública, o que é estendido a outros documentos emitidos pelas instituições de ensino ‘que atestam de forma clara e precisa o preenchimento da totalidade dos requisitos necessários à conclusão do curso, restando apenas a mera emissão da documentação pertinente em caráter definitivo’.
28.	Ainda segundo a manifestação, caberia ao órgão central do Serviço de Pessoal Civil (Sipec) decidir e adotar a medida administrativa para fixar o termo inicial de pagamento dos benefícios por titulação a partir da data de apresentação do respectivo requerimento do benefício, desde que comprovado o atendimento a todas as condições exigidas, por meio de diploma ou, alternativamente, por meio de documento provisório, acompanhado de comprovante de início de expedição e registro do respectivo certificado ou diploma.
IX
29.	Ante a uniformização de entendimento dada pelo Parecer 1/2019, a Secretaria de Gestão e Desempenho de Pessoal do Ministério da Economia, órgão central do SIPEC, fixou os seguintes procedimentos no Ofício-Circular 2/2019 (peça 27, p. 1) :
a) a apresentação de documento formal expedido pela instituição de ensino responsável que declare expressamente a conclusão efetiva de curso reconhecido pelo MEC, a aprovação do interessado e a inexistência de qualquer pendência para a aquisição da titulação, qualifica o servidor para requerer o pagamento de Incentivo à Qualificação ou de Retribuição por Titulação;
b) a fim de resguardar a Administração Pública, deverá ser apresentado, juntamente ao requerimento para pagamento dessa gratificação, comprovante de início de expedição e registro do respectivo certificado ou diploma; e
c) o termo inicial de pagamento das gratificações por titulação se dará a partir da data de apresentação do respectivo requerimento, desde que sejam atendidas todas as condições exigidas.
30.	Consigna-se que os assuntos relativos ao pessoal civil do poder Executivo, na administração pública federal, devem observar as orientações gerais firmadas pelo órgão central do Sipec, que tem caráter normativo nos termos do art. 17 da Lei 7.923/1989.
X
31.	Crê-se então que é necessário que esta Corte de Contas consolide e evolua o entendimento quanto ao tema, promovendo os ajustes a partir das interpretações constantes dos pareceres administrativos e decisões judiciais antes citados. 
32.	Tal proposta vai ao encontro do novo modelo organizacional do Tribunal, considerando que doravante esta SecexEducação deve avaliar as questões que tratam das Universidades de forma sistêmica e alinhada, de forma a aprimorar a gestão das instituições.
33.	Assim, considera-se que o Tribunal deve firmar entendimento de que a concessão da Retribuição por Titulação (RT) prevista no art. 17 da Lei 12.772/2012 deve ser realizada consoante as orientações firmadas no Ofício-Circular 2/2019/CGCAR ASSES/CGCAR/DESEN/SGP/SEDGG-ME (peça 27, p. 1) , decorrentes do exame realizado na Nota Técnica SEI n. 13/2019/CGCAR ASSES/CGCAR/DESEN/SGP/SEDGG-ME (peça 27, p. 3) com fundamento no Parecer 1/2019/CPASP/CGU/AGU (peça 28) , quais sejam:
a) a apresentação de documento formal expedido pela instituição de ensino responsável que declare expressamente a conclusão efetiva de curso reconhecido pelo MEC, a aprovação do interessado e a inexistência de qualquer pendência para a aquisição da titulação, qualifica o servidor para requerer o pagamento de Incentivo à Qualificação ou de Retribuição por Titulação;
b) a fim de resguardar a Administração Pública, deverá ser apresentado, juntamente ao requerimento para pagamento dessa gratificação, comprovante de início de expedição e registro do respectivo certificado ou diploma; e
c) o termo inicial de pagamento das gratificações por titulação se dará a partir da data de apresentação do respectivo requerimento, desde que sejam atendidas todas as condições exigidas.
34.	Nada obstante, caberá recomendar à Secretaria de Gestão e Desempenho de Pessoal do Ministério da Economia que avalie a conveniência e a oportunidade de explicitar em orientação normativa a necessidade de que os órgãos concedentes da Retribuição por Titulação devem adotar mecanismos, tais como exigência de declarações por parte dos servidores requerentes, fixação e controles de prazos, roteiros e check-lists, de forma a realizar verificações periódicas quanto ao efetivo cumprimento dos requisitos exigíveis, à apresentação de documento definitivo da titulação e à inexistência de qualquer pendência que afete o direito ao benefício, posto que a eventual ocorrência de pagamentos irregulares dará causa à restituição de valores indevidamente recebidos pelos servidores, bem como à responsabilização solidária da autoridade competente.
35.	Por fim, considerando que o assunto é de interesse e aplicabilidade não só na UFBA, mas também nas demais Instituições Federais de Ensino, entende-se apropriado que seja dado conhecimento da deliberação que vier a ser adotada à Secretaria de Educação Superior do Ministério da Educação (SESu/MEC) , à Secretaria de Gestão e Desempenho de Pessoal do Ministério da Economia (SGP/SEDGG/ME) , à Consultoria-Geral da União (AGU) , à Controladoria-Geral da União, à Associação Nacional dos Dirigentes das Instituições Federais de Ensino Superior (Andifes) e ao Conselho Nacional das Instituições da Rede Federal de Educação Profissional, Científica e Tecnológica (Conif) . 
36.	Registre-se que por se tratar de tema também afeto à Secretaria de Fiscalização de Pessoal (Sefip) , aquela Unidade Técnica foi contatada para avaliar a presente proposta, sem a apresentação de considerações.
XI
37.	Ante ao exposto, em complemento aos encaminhamentos propostos na instrução de peça precedente, sugere-se a adição dos itens abaixo:
37.1.	em evolução ao estatuído nos Acórdãos-TCU 11374/2016, 5983/2017 e 6492/2017, todos da 2ª Câmara, firmar entendimento de que a concessão da Retribuição por Titulação (RT) prevista no art. 17 da Lei 12.772/2012 deve ser realizada consoante as orientações indicadas pelo órgão central do Serviço de Pessoal Civil (Sipec) , constantes do Ofício Circular SEI nº 2/2019/CGCAR ASSES/CGCAR/DESEN/SGP/SEDGG-ME;
37.2.	recomendar à Secretaria de Gestão e Desempenho de Pessoal do Ministério da Economia, com fundamento no art. 250, inciso III, do RITCU, que avalie a conveniência e a oportunidade de explicitar em orientação normativa a necessidade de que os órgãos concedentes da Retribuição por Titulação devem adotar mecanismos, tais como exigência de declarações por parte dos servidores requerentes, fixação e controles de prazos, roteiros e check-lists, de forma a realizar verificações periódicas quanto ao efetivo cumprimento dos requisitos exigíveis, à apresentação de documento definitivo da titulação e à inexistência de qualquer pendência que afete o direito ao benefício, posto que a eventual ocorrência de pagamentos irregulares dará causa à restituição de valores indevidamente recebidos pelos servidores, bem como à responsabilização solidária da autoridade competente;
37.3.	dar ciência do acórdão que vier a ser proferido, destacando que a íntegra da deliberação pode ser acessada por meio do endereço eletrônico http://www.tcu.gov.br/acordaos.”
É o relatório.

não há.

Procurador Júlio Marcelo de Oliveira.

PRESTAÇÃO DE CONTAS. FALHAS NO PLANEJAMENTO, NA EXECUÇÃO DE CONTRATOS E EM GESTÃO DE PESSOAS. CONTAS REGULARES COM RESSALVA DE OITO RESPONSÁVEIS. CONTAS REGULARES DOS DEMAIS. CIÊNCIA.

PRESTAÇÃO DE CONTAS (PC)

Secretaria de Controle Externo da Educação (SecexEducação).

Tratam os autos de prestação de contas da Universidade Federal da Bahia (UFBA) relativa ao exercício de 2016.
2.	Em seu exame, a Secretaria de Controle Externo da Educação (SecexEducação) concluiu pela regularidade com ressalva das contas dos dirigentes responsáveis pelas falhas detalhadas na instrução e pela regularidade das contas dos demais. 
3.	Destaco, todavia, que no âmbito da SecexEducação houve divergência em relação à proposta de encaminhamento. Enquanto a auditora instrutora se limitou a propor o julgamento das contas, com indicação da ressalva (peça 29) , o diretor da subunidade, representando o dirigente da unidade por delegação de competência, propôs recomendação à Secretaria de Gestão e Desempenho de Pessoal do Ministério da Economia para desenvolver orientação normativa acerca da Retribuição por Titulação e ciência a outros órgãos envolvidos. O Ministério Público junto ao TCU - MPTCU anuiu à proposta do diretor.
4.	A recomendação proposta pelo diretor teve fundamento na controvérsia acerca da obrigatoriedade de apresentação de diploma como condição para conceder a gratificação de Retribuição por Titulação (RT) . 
5.	Até 2016, as Instituições Federais de Ensino Superior (IFES) concediam a gratificação mediante a apresentação de diploma, ata da dissertação ou da tese ou outros documentos idôneos, como certificados, atestados e declarações de obtenção da titulação. Em 2016, por meio do Acórdão 11374/2016-TCU-Segunda Câmara, de minha relatoria, o TCU determinou a suspensão do procedimento de autorização de pagamento da RT mediante apresentação de outro documento que não o diploma de conclusão do curso, exigido nos arts. 17 e 18 da Lei 12.772/2012.
6.	Após a determinação, a matéria foi objeto de diferentes interpretações. Em 2016 e 2017 o Ministério do Planejamento e o Ministério da Educação expediram orientações às IFES para que adotassem a medida estabelecida pelo Tribunal. A partir de então, houve provimento jurisdicional para alguns servidores no sentido de reconhecer outros documentos para comprovar a titulação.
7.	Por meio dos Acórdãos 5.983/2017 e 6.492/2017, ambos da Segunda Câmara e também de minha relatoria, o entendimento anterior foi ligeiramente alterado, de modo a reconhecer, a critério do MEC, outros documentos para comprovar as titulações.
8.	Mais recentemente, a Secretaria de Gestão e Desempenho de Pessoal do Ministério da Economia expediu o Ofício 2/2019, destinado aos dirigentes de gestão de pessoas dos órgãos e entidades integrantes do Sistema de Pessoal Civil da Administração Federal - Sipec, no qual uniformizou o entendimento de que:
“3.	 Nesse sentido, este órgão central do SIPEC passa a adotar os seguintes entendimentos acerca de pagamento de Incentivo à Qualificação e Retribuição por Titulação:
a) a apresentação de documento formal expedido pela instituição de ensino responsável que declare expressamente a conclusão efetiva de curso reconhecido pelo MEC, a aprovação do interessado e a inexistência de qualquer pendência para a aquisição da titulação, qualifica o servidor para requerer o pagamento de Incentivo à Qualificação ou de Retribuição por Titulação;
b) a fim de resguardar a Administração Pública, deverá ser apresentado, juntamente ao requerimento para pagamento dessa gratificação, comprovante de início de expedição e registro do respectivo certificado ou diploma; e
c) o termo inicial de pagamento das gratificações por titulação se dará a partir da data de apresentação do respectivo requerimento, desde que sejam atendidas todas as condições exigidas.”
9.	Vê-se que não se trata de abrir mão do diploma, mas de reconhecer que até sua expedição outros documentos poderão suprir a falta. O procedimento tem razoabilidade, tendo em vista que a expedição do diploma, de responsabilidade da instituição de ensino, pode ser demorada e trazer como consequência prejuízos ao servidor.
10.	A despeito de considerar o teor da manifestação do diretor importante para reforçar as orientações contidas nos Acórdãos 11.374/2016, 5.983/2017 e 6.492/2017, todos da Segunda Câmara, não acolho a proposta de recomendar que a Secretaria de Gestão e Desempenho de Pessoal do Ministério da Economia edite nova orientação. 
11.	Percebo que a administração já vem adotando medidas para organizar os procedimentos relacionados à concessão da RT. Já há entendimento firmado internamente no órgão normatizador. Em estando pacificada a regra no próprio Poder Executivo federal, e de acordo com o estabelecido nos acórdãos mais recentes, não vejo necessidade de o TCU se pronunciar novamente a respeito.
12.	Portanto, alinho-me à posição registrada na instrução de peça 29 quanto a não expedir orientações nesse sentido e de que a ressalva relacionada à concessão da RT deveria ser desconsiderada, pois as concessões realizadas pela UFBA sem observar o Acórdão 11374/2016-TCU-Segunda Câmara foram feitas em observância às orientações do MEC, que ainda não haviam sido atualizadas nos últimos meses do ano de 2016.
13.	Em relação às demais conclusões, estou de acordo com a unidade instrutiva e as adoto como minhas razões de decidir. Apenas em relação ao texto da proposta de encaminhamento, em lugar de mencionar as falhas que ensejaram o julgamento pela regularidade com ressalva, entendo que deverá ser dada ciência ao órgão, para que as evite nas gestões futuras. 
14.	Assim, as contas deverão ser julgadas regulares com ressalva em relação aos dirigentes responsáveis pelas falhas verificadas e regulares em relação aos demais dirigentes, dando-se-lhes quitação. 
Diante do exposto, VOTO por que seja adotada a minuta de acórdão que submeto à apreciação deste Colegiado.
TCU, Sala das Sessões Ministro Luciano Brandão Alves de Souza, em 8 de outubro de 2019.
ANA ARRAES 
Relatora